ACORDAO-COMPLETO-2329387

ACÓRDÃO 672/2020 ATA 9/2020 - PLENÁRIO

VISTOS, relatados e discutidos estes autos de auditoria de conformidade realizada na Universidade Federal do Acre para verificar a regularidade dos pagamentos de Vantagem Pessoal Nominalmente Identificada e de parcelas garantidas por decisões judiciais, assim como o cumprimento de deliberações anteriores do TCU;
ACORDAM os Ministros do Tribunal de Contas da União, reunidos em sessão do Plenário, diante das razões expostas pelo relator, em: 
9.1. determinar à Universidade Federal do Acre, com fundamento no art. 43, inciso I, da Lei 8.443/1992,  que, no prazo de sessenta dias:
9.1.1. suspenda o pagamento das rubricas mantidas em folha por determinações judiciais que perderam força executória, discriminadas no Apêndice III do relatório de auditoria, em vista do previsto no art. 37, caput e inciso X, da Constituição Federal e no Enunciado 279 da Súmula de Jurisprudência do TCU;
9.1.2. identifique a situação geradora de cada um dos quintos/décimos que estão sendo pagos aos servidores, conforme discriminado pela decisão adotada pelo Supremo Tribunal Federal em 18/12/2019 no âmbito do Recurso Extraordinário 638.115, ou seja, se decorrentes de decisão judicial transitada em julgado, de decisão judicial sem trânsito em julgado ou de decisão administrativa, para os fins estabelecidos pelo STF no julgado mencionado;
9.1.3. verifique a adequação dos valores pagos a título de décimos incorporados no período compreendido entre 8/4/1998 e 4/9/2001 aos parâmetros definidos no Acórdão 1915/2012-TCU-Plenário e promova as retificações que se fizerem necessárias;
9.1.4. dê pleno cumprimento às deliberações a seguir especificadas, sob pena de aplicação da multa prevista no art. 58 da Lei 8.443/1992 aos gestores omissos:
	Deliberações pendentes de cumprimento

	Item 1.7.3.7 do Acórdão 3031/2014-TCU-Primeira Câmara

	Item 1.8.3.1 do Acórdão 7/2014-TCU-Plenário

	Itens 9.2.7 e 9.2.8 do Acórdão 1915/2012-TCU-Plenário

9.1.5. institua procedimento de acompanhamento das ações judiciais com repercussão na folha de pagamento, para os fins previstos no art. 4º da Portaria Normativa 6/2016,  da Secretaria de Gestão de Pessoas e Relações do Trabalho no Serviço Público;
9.2. dar ciência à Advocacia-Geral da União, para as providências cabíveis, sobre o não cumprimento, pela Procuradoria Federal junto à Universidade Federal do Acre, do encargo previsto no art. 8º do Decreto 2.839/1998, o que tem resultado em pagamentos indevidos a pessoal.

Auditoria com o objetivo de verificar a regularidade dos pagamentos de Vantagem Pessoal Nominalmente Identificada e de parcelas garantidas por decisões judiciais, assim como o cumprimento de deliberações anteriores do TCU.

Fundação Universidade Federal do Acre.

3. Interessados/Responsáveis:
3.1. Interessado: Secretaria de Controle Externo do TCU no Acre (00.414.607/0027-57)
3.2. Responsáveis: Filomena Maria Oliveira da Cruz (XXX.405.762-XX); Fundação Universidade Federal do Acre (04.071.106/0001-37); Gleisson Lima de Oliveira (XXX.102.512-XX); Minoru Martins Kinpara (XXX.220.992-XX).

13.1. Ministros presentes: José Mucio Monteiro (Presidente), Walton Alencar Rodrigues (Relator), Benjamin Zymler, Augusto Nardes, Aroldo Cedraz, Raimundo Carreiro, Ana Arraes, Bruno Dantas e Vital do Rêgo.
13.2. Ministros-Substitutos presentes: André Luís de Carvalho e Weder de Oliveira.

WALTON ALENCAR RODRIGUES

Adoto o relatório de fiscalização da Secex-AC (peça 63) :
I. INTRODUÇÃO
1. Em cumprimento ao Acórdão 1142/2017-TCU-Plenário, Relator Ministro Walton Alencar Rodrigues, realizou-se auditoria de conformidade na Universidade Federal do Acre (Ufac) com o objetivo de verificar se os valores dos proventos e das remunerações pagos pela instituição observam a legislação e a jurisprudência do TCU no que tange às VPNI’s e parcelas decorrentes de decisões judiciais, bem como se a UJ havia cumprido determinações do TCU que se encontravam pendentes de demonstração nos TC’s Processo 013.012/2011-8, Processo 013.505/2015-7, Processo 025.225/2012-0 e Processo 028.324/2014-5.
2. Dentre outros fatores, cumpre destacar que a presente fiscalização foi motivada pelo fato de diversas decisões judiciais que impediam a Ufac de corrigir irregularidades apuradas desde 1994 terem perdido força executória, bem assim pela necessidade de avaliar o cumprimento de determinações do TCU ainda pendentes de adequada demonstração.
3. Demais disso, registre-se que a Secretaria de Controle Externo no Estado do Acre (Secex-AC) já havia recebido autorização para realizar inspeção na referida UJ, conforme subitem 1.8.6 do Acórdão 7/2014-TCU-Plenário, Relator Min. Benjamin Zymler, bem assim tinha sido instada a realizar exames amostrais na gestão da folha de pagamentos da Ufac, conforme definido no subitem 1.8.1.1 do Acórdão 6509/2015-TCU-Primeira Câmara, Relator Min. Benjamin Zymler.
I.1. Visão geral do objeto
4. A Universidade Federal do Acre (Ufac) , fundação de natureza autárquica vinculada ao Ministério da Educação, é a única instituição pública de ensino superior presente no território acreano. Em vista disso, a Ifes assume especial importância para o estado do Acre, sua população e economia.
5. Atualmente, a instituição conta com três campi universitários, sendo um em Rio Branco/AC (Campus Sede) , um em Cruzeiro do Sul/AC (Campus Floresta) e um em Brasiléia/AC (Campus Fronteira do Alto Acre) , além do Colégio de Aplicação (na modalidade de ensino fundamental e médio) . Também está presente em outros municípios do estado do Acre através de seus núcleos.
6. Criada pelo Decreto 74.806, de 17/10/1974, nos termos da Lei 6.025, de 5/4/1974, a Ufac dedica-se a desenvolver, de forma indissociável, o ensino, a pesquisa e a extensão. 
7. O órgão da instituição diretamente responsável pelas ações relacionadas à área de gestão de pessoas, a Pró-Reitoria de Desenvolvimento e Gestão de Pessoas, está organizada em três diretorias e dispõe de 51 servidores (peças 47-48) .
8. Dentre outros números, conforme assinalado na Tabela 1, cumpre destacar que a Ufac, contando com uma força de trabalho de 835 docentes e de 720 técnico-administrativos, conforme dados do exercício de 2016, ofertou 2.140 vagas em cursos de graduação e 747 em cursos de pós-graduação.
Tabela 1 – Força de trabalho e vagas ofertadas
	Descrição
	Total em 2016

	Docentes da educação superior
	795

	Docentes do ensino básico
	44

	Técnico-administrativos
	720

	Vagas em cursos de graduação
	2.140

	Vagas em cursos de pós-graduações
	747

Fonte: Ufac em números 2016
9. Por seu turno, de acordo com informação extraída do Sistema Integrado de Administração de Recursos Humanos (Siape) , em maio de 2017, a Ufac teve uma despesa bruta com sua folha de pagamento no mencionado mês de competência de R$ 18.115.775,83 (peça 30) . 
10. Do total deste dispêndio, conforme retratado no Gráfico 1, a despesa de R$ 808.283,34 encontrava-se associada a rubricas incluídas em atendimento a decisões judicias (peça 31) , ao tempo em que R$ 574.211,42 dizia respeito à despesa com o pagamento de pensões iniciadas a partir da vigência da Emenda Constitucional 41, de 19/2/2003 (peça 32) e R$ 51.597,90, ao pagamento administrativo da VPNI fundamentada no art. 62-A da Lei 8.112, de 11/12/1990 (peça 33) . 
Gráfico 1 – Parcelas da folha de pagamento da Ufac fiscalizadas
Fonte: Elaboração própria com base em dados do Siape
11. Como se depreende do Gráfico 1, o volume de recursos fiscalizados, no montante mensal de R$ 1.434.092,66, correspondeu a cerca de 8% de toda despesa com a folha de pagamento da Ufac.
12. Por sua vez, havia dezoito determinações do Tribunal de Contas da União (TCU) pendentes de demonstração de cumprimento nos autos dos processos de monitoramento TC Processo 013.012/2011-8, TC Processo 013.505/2015-7, TC Processo 025.225/2012-0 e TC Processo 028.324/2014-5 (Apêndice II) .
13. Decerto, com base na competência que a Constituição Federal, em seu art. 71, inciso IX, conferiu ao TCU, esta corte de contas, por ocasião de ações de controle anteriores, já havia assinado prazo para que a Ufac adotasse providências necessárias ao exato cumprimento da lei quanto a determinados aspectos da folha de pagamento avaliados nesta fiscalização.
14. Haja vista já ter se passado tempo razoável para que a entidade desse integral cumprimento a tais determinações e atendesse diligências que visavam obter a demonstração da solução dada aos problemas identificados, o TCU, caso não apresentadas justificativas idôneas para eventual mora, pode vir a aplicar multa aos responsáveis com fundamento na Lei 8.443, de 16/7/1992, art. 58, inciso IV.
15. Distorções na gestão da folha de pagamento violam, dentre outros normativos, o disposto na Constituição Federal, art. 37, caput, e inciso X, preceitos segundo os quais a administração pública deve obediência ao princípio da legalidade, bem assim que a remuneração dos servidores públicos somente pode ser fixada ou alterada por lei específica.
16. Neste desiderato, a legislação prevê a colaboração de outros órgãos, a exemplo do Decreto 2.839, de 6/11/1998, que em seu art. 8º determina aos órgãos da Advocacia-Geral da União, as procuradorias e aos departamentos jurídicos das autarquias e das fundações públicas, que, ao tomarem conhecimento de decisão judicial que suspenda a execução, revogue, casse ou altere decisão judicial, comuniquem o fato imediatamente ao órgão central do Sipec e aos ordenadores de despesa, com vistas à suspensão do pagamento e, quando for o caso, à desativação da rubrica ou do código de sentença.
17. Por sua vez, o art. 4º da Portaria Normativa 6, editada pela Secretaria de Gestão de Pessoas e Relações do Trabalho no Serviço Público, em 11/10/2016, estabelece ser competência dos dirigentes de recursos humanos de cada órgão ou entidade a adoção dos procedimentos de cadastramento, controle e acompanhamento das ações judiciais com repercussão na folha de pagamento.
18. Tal acompanhamento assume especial relevo no caso de execuções provisórias em razão de o Superior Tribunal de Justiça ter pacificado o entendimento de que liminares ou antecipações de tutela perdem eficácia com a prolação do mérito (vide, e.g, AgRg no REsp 201304210284, Rel. Min. Humberto Martins, Segunda Turma, julgado em 1º/10/2015, DJ 9/10/2015) .
19. Por sua vez, a determinação dos valores pagos a título da Vantagem Pessoal Nominalmente Identificada (VPNI) associada à incorporação da retribuição pelo exercício de função de direção, chefia ou assessoramento, cargo de provimento em comissão ou de Natureza Especial, disciplinada pelo art. 62-A, caput e parágrafo único, da Lei 8.112, de 11/12/1990, não deveria suscitar maior atenção, uma vez que essa parcela somente está sujeita às revisões gerais de remuneração dos servidores públicos federais, o que não ocorre desde o exercício de 2003.
20. Bem por isso, o Acórdão 1915/2012-TCU-Plenário, Relator Ministro Augusto Nardes, dirigido à Ufac, colacionou os parâmetros monetários reconhecidos como legítimos pelo Tribunal de Contas da União para a determinação do pagamento de décimos incorporados às remunerações dos servidores ativos, bem como aos proventos das aposentadorias e pensões, conforme disposto na Tabelas 2 e 3. 
Tabela 2 - Funções Comissionadas – Portaria MEC 784/1987
	5/5 (10/10) 
	4/5 (8/10) 
	3/5 (6/10) 
	2/5 (4/10) 
	1/5 (2/10) 

	FC-1
	5.963,81
	4.771,04
	3.578,28
	2.385,52
	1.192,76

	FC-2
	5.466,83
	4.373,46
	3.280,09
	2.186,73
	1.093,36

	FC-3
	5.135,50
	4.108,40
	3.081,30
	2.054,20
	1.027,10

	FC-4
	4.638,52
	3.710,81
	2.783,11
	1.855,40
	927,70

	FC-5
	4.307,20
	3.445,76
	2.584,32
	1.722,88
	861,44

	FC-6
	3.975,87
	3.180,69
	2.385,22
	1.590,34
	795,17

Fonte: Acórdão 1915/2012-TCU-Plenário, Relator Ministro Augusto Nardes
Tabela 3 - Funções Gratificadas (FG) e Cargos de Direção (CD) 
	5/5 (10/10) 
	4/5 (8/10) 
	3/5 (6/10) 
	2/5 (4/10) 
	1/5 (2/10) 

	CD-1
	5.853,96
	4.683,17
	3.512,37
	2.341,58
	1.170,79

	CD-2
	5.017,68
	4.014,14
	3.010,61
	2.007,07
	1.003,54

	CD-3
	3.972,33
	3.177,86
	2.383,40
	1.588,93
	794,46

	CD-4
	2.926,98
	2.341,58
	1.756,18
	1.170,79
	585,39

	FG-1
	522,67
	418,14
	313,60
	209,07
	104,53

	FG -2
	364,28
	291,42
	218,56
	145,71
	72,86

	FG-3
	294,75
	235,80
	176,85
	117,90
	58,95

	FG-4
	161,27
	129,02
	96,76
	64,50
	32,25

	FG-5
	125,13
	100,10
	75,07
	50,05
	25,02

	FG-6
	91,76
	73,41
	55,05
	36,70
	18,35

	FG-7
	43,33
	34,66
	26,00
	17,33
	8,67

	FG-8
	33,62
	26,90
	20,17
	13,45
	6,72

	FG -9
	27,25
	21,80
	16,35
	10,90
	5,45

Fonte: Acórdão 1915/2012-TCU-Plenário, Relator Ministro Augusto Nardes
21. A legalidade da percepção de tais vantagens também deve ser apreciada à luz da decisão de mérito do RE 638.115 (Tema 395) , Relator Min. Gilmar Mendes, deliberação pela qual o Plenário do STF fixou a tese de que ofende o princípio da legalidade a decisão que concede a incorporação de quintos pelo exercício de função comissionada no período compreendido entre 8.4.1998 até 4.9.2001.
22. Cabe destacar que a repercussão dessa decisão sobre a referida parcela dos décimos incorporados é automática, porquanto, como ressaltado no julgamento de embargos de declaração opostos ao RE 638.115, Relator Min. Gilmar Mendes, o Plenário do STF (DJe 9/8/2017) , nos termos do voto do relator, assentou que: 
Tendo em vista que o pagamento dos quintos incorporados no período entre 8.4.1998 até 4.9.2001 foi declarado inconstitucional e refere-se à relação jurídica de trato continuado, há que se reconhecer a necessidade de cessação imediata do pagamento da mencionada verba, sem que isso caracterize afronta à coisa julgada e sem que seja necessário o ajuizamento de ação rescisória; 
[...]
23.	Compreensão essa já esposada pelo TCU em processo pertinente à própria entidade fiscalizada, conforme se extrai do subitem 1.8.1.2 do Acórdão 6509/2015-TCU-Primeira Câmara, Relator Ministro Benjamin Zymler, dispositivo que determinou verificar o pagamento de “quintos” a todos os servidores ativos, aposentados e pensionistas da Ufac, haja vista que, a teor do decidido no RE 638.115, a MP 2225/2001 não estendeu o prazo de incorporação da referida vantagem.
24. Não obstante, forçoso reconhecer que ainda se encontram pendentes de julgamento embargos de declaração opostos por entidades de classe representativas dos interesses de servidores públicos civis, que pedem a concessão de efeitos modificativos ao julgado. Isso faz com que, ao menos em tese, seja processualmente viável a reforma da decisão.
25. Quanto à definição do valor dos proventos das pensões examinadas nesta auditoria, o § 7º do art. 40 da Constituição Federal, na redação dada pela EC 41/2003, define que aos dependentes dos servidores públicos titulares de cargo efetivo e dos aposentados, falecidos a partir da vigência da EC 41/2003, é concedido o benefício de pensão por morte, igual à totalidade dos proventos/remuneração percebidos pelo instituidor na data anterior à do óbito, até o limite máximo estabelecido para os benefícios do regime geral de previdência social, acrescida de 70% (setenta por cento) da parcela excedente a este limite.
26. Por sua vez, ao regulamentar o assunto, o art. 15 da Lei 10.887, de 18/6/2004, estabeleceu que os proventos de tais pensões devem ser reajustados, a partir de janeiro de 2008, na mesma data e índice em que se der o reajuste dos benefícios do regime geral de previdência social, ressalvados os beneficiados pela garantia de paridade de revisão de proventos.
27. Embora o sistema de controle incidente sobre os processos empregados pela Ufac para realizar a gestão de sua folha de pagamento tenha passado por aprimoramentos, inclusive mediante a adoção de nova sistemática para a inclusão em folha de rubricas por determinação judicial (peça 9) e a automatização dos reajustes das pensões no próprio Siape, verificou-se não haver rotinas estabelecidas para o monitoramento ou a revisão dos valores pagos por determinação judicial não transitada em julgado, tampouco para o cumprimento das determinações expedidas pelo TCU.
I.2. Objetivo e questões de auditoria
28. Como determinado no Acórdão 1142/2017-TCU-Plenário, Relator Ministro Walton Alencar Rodrigues, a presente auditoria de conformidade teve como objetivo verificar se os valores dos proventos e das remunerações pagos pela instituição observam a legislação e a jurisprudência do TCU no que tange às VPNI’s e às parcelas decorrentes de decisões judiciais, bem como se a Ufac havia cumprido determinações do TCU que se encontravam pendentes de demonstração nos TC’s Processo 013.012/2011-8, Processo 013.505/2015-7, Processo 025.225/2012-0 e Processo 028.324/2014-5.
29. A partir do objetivo do trabalho e a fim de avaliar em que medida os recursos estão sendo aplicados de acordo com a legislação pertinente, formularam-se as questões adiante indicadas:
1) a determinação dos valores pagos aos servidores ativos, aposentados e beneficiários de pensão a título da VPNI decorrente da incorporação de quintos/décimos e de decisões judiciais na folha de pagamento da Ufac em maio de 2017 observou a legislação correlata e a jurisprudência do TCU?
2) a definição inicial e os posteriores reajustes dos valores dos proventos das pensões civis instituídas por servidores ativos e aposentados vinculados à Ufac a partir da vigência da EC 41/2003 observou a legislação e a jurisprudência do TCU?
3) a Ufac cumpriu determinações do TCU ainda pendentes de demonstração nos autos dos monitoramentos TC Processo 013.012/2011-8, TC Processo 013.505/2015-7, TC Processo 025.225/2012-0 e TC Processo 028.324/2014-5?
I.3. Metodologia Utilizada
30. Primeiramente, registre-se que a presente fiscalização foi realizada em conformidade com as Normas de Auditoria do Tribunal de Contas da União (Portaria-TCU n. 280, de 8 de dezembro de 2010, alterada pela Portaria-TCU n. 168 de 30 de junho de 2011) e com observância aos Padrões de Auditoria de Conformidade estabelecidos pelo TCU (Portaria-Segecex n. 26 de19 de outubro de 2009) .
31. Para responder às questões propostas, conforme descrito na matriz de planejamento (peça 13) , a equipe de fiscalização executou procedimentos que corresponderam, basicamente, à análise de dados extraídos do Siape, bem como de documentos e de esclarecimentos apresentados pela Ufac. 
32. Ainda quanto à metodologia empregada, vale destacar o fato de, quando necessário, as avaliações realizadas terem tido por base amostras aleatórias simples que permitiram conclusões com 80% de nível de confiança e margem de erro não superior a 5%.
33. Para a avaliação das decisões judiciais com repercussão na folha de pagamentos da Ufac, contou-se com a colaboração da Consultoria Jurídica do TCU (Conjur/TCU) , que se pronunciou sobre a possibilidade de tais provimentos ainda terem, ou não, força executória.
34. Os papéis de trabalho onde realizadas as análises de cada um dos achados relatados contêm detalhes sobre a metodologia empregada, inclusive as listas das rubricas, benefícios de pensão e decisões do TCU efetivamente examinados. Tais documentos encontram-se referenciados entre as evidências das situações encontradas nos capítulos próprios deste relatório.
I.4. Limitações inerentes à auditoria
35. Em razão de a quase totalidade das rubricas inclusas na folha de pagamentos da Ufac por decisões judiciais estarem associadas a provimentos que determinaram o restabelecimento do pagamento de parcelas remuneratórias conforme vinham sendo pagas anteriormente, restou prejudicada a pretendida aferição da adequação dos valores de tais verbas como havia sido planejado.
36. Decerto, eventuais pagamentos dissonantes da legislação e da jurisprudência do TCU não poderiam ser revistos nesta instância porque a definição dos valores fiscalizados encontra-se atrelada àquilo que vinha sendo praticado pela Ufac anteriormente, ainda que em patamares equivocados.
37. Restou, portanto, verificar, com base no levantamento realizado com a colaboração da Conjur/TCU, se as decisões proferidas nos processos indicados ainda autorizavam os pagamentos.
38. No que se refere à Questão de Auditoria 2, além de verificar se vantagens indevidas haviam sido incorporadas aos proventos das pensões instituídas sob a vigência da EC 41/2003, pretendia-se checar a correção da definição inicial dos respectivos proventos, bem assim dos reajustes subsequentes.
39. Não obstante, haja vista que o valor de parcela expressiva dos benefícios selecionados na amostra tinha sofrido, desde o momento em que instituídos, diversas modificações em razão de determinações expedidas pelo TCU e de decisões judiciais, não foi possível realizar a pretendida revisão da definição inicial, porquanto a aplicação da íntegra do procedimento resultaria em elevado número de falsos positivos.
40. Diante disso, optou-se por limitar os exames aos reajustes dos benefícios nos últimos cinco anos, bem como a definição do valor inicial dos proventos das pensões instituídas no mesmo período.
41. Cumpre esclarecer que essa adaptação não implicou prejuízo aos objetivos da fiscalização porque as fichas financeiras dos instituidores das pensões com efeitos financeiros em maio de 2017 integraram as amostras aleatórias objeto do Achados 3 e foram tratadas por senso nos Achados 1 e 4.
42. Ademais, por ocasião da apreciação das determinações que integraram o objeto desta fiscalização (Achado 2) , a correção dos proventos das pensões instituídas na vigência da EC 41/2003 também foi examinada.
I.5. Volume de recursos fiscalizados
43. A despesa suportada pela Ufac com a parcela da folha de pagamentos sobre a qual os exames desta auditoria se concentraram, apenas no exercício de 2017, foi estimado em R$ 18.643.204,58. 
I.6. Benefícios estimados da fiscalização
44. Espera-se que a implementação das medidas propostas aperfeiçoe a gestão da área de pessoas da Ufac, especialmente no tange ao pagamento das parcelas fiscalizadas e ao atendimento a determinações e diligências do TCU, bem como proporcione uma economia, apenas com a suspensão dos valores indevidos, da ordem de R$ 14.199.112,72 nos próximos quatro anos. 
I.7. Processos conexos
45. O objeto da presente auditoria, especialmente no que tange à Questão de Auditoria 3, coincide em parte com os objetos dos processos de monitoramento TC’s Processo 013.012/2011-8, Processo 013.505/2015-7, Processo 025.225/2012-0 e Processo 028.324/2014-5, haja vista a aplicação de procedimentos para verificar se diversas determinações do TCU que se encontravam pendentes de demonstração foram cumpridas pela Ufac.
46. Em face da circunstância de tais processos terem relatores distintos e o fato de as evidências coletadas nesta fiscalização poderem ser facilmente carreadas aos autos dos processos em tela, não se propôs o apensamento daqueles a este processo de fiscalização.
47. Não obstante, por questões de racionalidade processual, propôs-se que as determinações cujo cumprimento a Ufac não logrou demonstrar sejam monitoradas em processo específico a ser autuado para as ocorrências constatadas na presente auditoria.
48. Por sua vez, haja vista que as omissões que justificaram a proposta de audiência dos responsáveis perpassaram o exercício de 2015, tais fatos merecem ser levados em consideração por ocasião da instrução do TC Processo 030.028/2016-7, processo de prestação de contas ordinárias da Ufac sob a relatoria da Min. Ana Arraes que se encontra em exame preliminar nesta Secretaria de Controle Externo no Estado do Acre.
II. Achados de Auditoria
II.1 – Decisões judiciais sem força executória
Pagamentos irregulares a 151 servidores ativos, aposentados ou pensões civis, no montante de R$ 105.030,71 mensal, em face da manutenção em folha de rubricas vinculadas a decisões judiciais sem força executória 
Situação encontrada:
49. A análise das rubricas decorrentes de decisões judiciais que constaram da folha de pagamento da Universidade Federal do Acre (Ufac) em maio de 2017, realizada com o apoio da Consultoria Jurídica do TCU (Conjur/TCU) , identificou pagamentos irregulares a 151 servidores, aposentados ou beneficiários de pensões civis, no montante de R$ 105.030,71, porquanto associados a rubricas vinculadas a decisões judiciais sem força executória (Evidência 1) .
50. Tendo em conta a avaliação efetuada pela Conjur/TCU, apurou-se a existência de pagamentos associados a decisões judiciais sem força executória vinculadas a 156 rubricas presentes nas fichas financeiras de 151 servidores ativos, aposentados ou pensões civis na folha de maio de 2017, conforme motivos sintetizados no Gráfico 2. 
Gráfico 2 – Motivos da perda da força executória de decisões judiciais
Fonte: Elaboração própria a partir de dados do Siape e avaliação da Conjur/TCU
51. Considerando que o somatório das referidas rubricas alcançou o montante de R$ 808.283,34, a parcela associada a provimentos judiciais que já não detinham força executória alcançou quase 13% de todo o valor fiscalizado. 
52. Cumpre esclarecer ter se adotado a compreensão esposada pelo Superior Tribunal de Justiça no sentido de que liminares ou antecipações de tutela perdem eficácia com a prolação de decisão pertinente ao mérito da ação (AgRg no REsp 201304210284, Rel. Min. Humberto Martins, Segunda Turma, julgado em 1º/10/2015, DJ 9/10/2015) , bem assim jurisprudência do TCU segundo a qual rubricas decorrentes de sentença judicial transitada em julgado relativas a planos econômicos, salvo expressa determinação em contrário, devem ter seus valores absorvidos pelos sucessivos aumentos decorrentes de reestruturações de carreira, tendo em vista seu caráter antecipatório (e.g., Acórdão 2414/2017-TCU-1º Câmara, Relator Ministro Augusto Sherman, enunciado) .
53. Decerto, a manutenção na folha de pagamentos de rubricas fundamentadas em decisões judiciais sem força executória contraria disposições contidas na Constituição Federal, art. 37, caput, e inciso X, normas segundo as quais a administração pública deve obedecer ao princípio da legalidade, bem assim estabelecem que a remuneração dos servidores públicos somente poderá ser fixada ou alterada por lei específica.
54. Em vista disso, dispõe o Decreto 2.839, de 6/11/1998, em seu art. 8º, que os órgãos da Advocacia-Geral da União, as procuradorias e os departamentos jurídicos das autarquias e das fundações públicas, ao tomarem conhecimento de decisão judicial que suspenda a execução, revogue, casse ou altere decisão judicial, devem comunicar o fato imediatamente ao órgão central do Sipec e aos ordenadores de despesa, com vistas à suspensão do pagamento e, quando for o caso, à desativação da rubrica ou do código de sentença.
55. Da mesma forma, o enunciado da Súmula TCU 279 orienta que as rubricas referentes a sentenças judiciais devem ser pagas em valores nominais, sujeitas exclusivamente aos reajustes gerais do funcionalismo, salvo se a sentença judicial dispuser de outra forma, apenas enquanto subsistir fundamento para o seu pagamento.
56. Embora a Portaria Normativa 6, editada pela Secretaria de Gestão de Pessoas e Relações do Trabalho no Serviço Público em 11/10/2016, em seu art. 4º, tenha estabelecido ser competência dos dirigentes de recursos humanos a adoção dos procedimentos de cadastramento, controle e acompanhamento das ações judiciais com repercussão na folha de pagamento, verificou-se que a Ufac não realiza procedimentos voltados ao monitoramento da eficácia de tais decisões.
57. O exercício de atribuição de acompanhamento, ponderou o Diretor de Gestão de Pessoas da Ufac, seria inviável em razão do elevado fluxo anual de ações ajuizadas e recursos interpostos com reflexos na folha de pagamento, especialmente pelo fato da unidade gestora não deter a devida habilitação para efetuar consultas processuais, bem assim ser entendimento assente não competir aos gestores interpretar as decisões judiciais, sendo indispensável emissão de Parecer de Força Executória por parte da Advocacia Geral da União (peça 54, p. 1) .
58. Na oportunidade, embora sem apresentar demonstração documental, também informou que, a partir de jun/2017, houve a suspensão do pagamento de rubrica referente à decisão que determinava o pagamento de 26,05% sobre VPNI a 130 beneficiários. 
59. Além destes ajustes, com base em parecer de força executória que orientou a suspensão de verbas impugnadas pelo Acórdão 863/2011-TCU-Plenário, Ministro Augusto Nardes, pagamentos que vinham sendo realizados a mais oito beneficiários teriam suspensos a partir da folha de out/2017.  
60. Embora existam, de fato, dificuldades inerentes ao monitoramento da eficácia das decisões judiciais, na condição de ordenadores da despesa, os gestores não podem se furtar a verificar periodicamente se rubricas inclusas em folha por determinação judicial devem, ou não, ser mantidas.
61. Ademais, independentemente de especial habilitação, os dados da movimentação dos processos podem ser consultados nos portais mantidos pelos tribunais, pois constituem informação pública, podendo os gestores, em caso de dúvida sobre o conteúdo das decisões, questionar seu órgão de representação judicial para obter esclarecimentos. 
62. Por seu turno, reconhece-se que, com base nos procedimentos aplicados durante a fiscalização, não foi possível obter evidência de que os ordenadores de despesa, tal como previsto no art. 8º do Decreto 2.839, de 6/11/1998, foram tempestivamente notificados da superveniente perda da eficácia dos provimentos que determinaram a inclusão das rubricas impugnadas em folha.
63. De qualquer modo, o fato é que a manutenção das rubricas associadas a decisões judiciais sem força executória na folha de pagamento da Ufac gerou pagamentos indevidos que, apenas em maio/2017, causou prejuízo da ordem de R$ 105.030,71. 
64. Ressalve-se, contudo, a possibilidade de o referido dano poder vir a ser ressarcido caso sejam adotadas medidas para implementar as devidas reposições ao erário, porquanto ser um imperativo de ordem legal e ética que valores recebidos indevidamente, mesmo que por um lapso da Administração, sejam devolvidos ao erário, em respeito ao ordenamento pátrio protetor das verbas públicas e contrário ao enriquecimento sem causa.
65. Eventual argumento de que os beneficiários confiaram no juiz prolator da decisão posteriormente revista merece ser repelido, uma vez que aqueles, enquanto partes em seus respectivos processos, foram representados por advogados, profissionais conhecedores de que as execuções provisórias têm natureza precária. 
66. Há, inclusive, precedente do STJ, assentando que não se pode falar em boa-fé do servidor, considerando que ele sabia [ou devia saber], que poderia haver alteração da decisão que tinha caráter precário (provisório) (STJ. 1ª Seção. EAREsp 58.820-AL, Rel. Min. Benedito Gonçalves, julgado em 8/10/2014) .
67. No que se refere às decisões transitadas em julgado, pertinentes a planos econômicos, resta pacificado em sede pretoriana que a sentença judicial que reconhece ao servidor o direito a determinado percentual de acréscimo remuneratório, referente a planos econômicos, deixa de ter eficácia a partir da superveniente absorção definitiva do referido percentual aos seus ganhos, de forma que tais parcelas não devem se perpetuar em face de reajustes e reestruturações salariais subsequentes, como ocorrido nas ocorrências analisadas.  
68. Veja-se, ademais, que um dos princípios gerais do direito é o de que não pode haver enriquecimento sem causa. Sendo um princípio geral, ele se aplica ao direito público, e com maior razão no presente caso porque o lesado é o patrimônio público.
69. Nesse sentido, dispõe o Código Civil, em seus arts. 884 e 885, ser encargo dos que se enriquecem sem justa causa, ou quando esta deixou de existir, a integral restituição das importâncias indevidamente auferidas, devidamente acrescidas de correção monetária.
70. Em face disso, deve a Ufac ser exortada a adotar providência para a suspensão imediata de todos os pagamentos identificados como irregulares, porque fundamentados em decisões judiciais sem força executória, bem assim, no prazo de sessenta dias, apresentar plano de ação com vistas buscar o ressarcimento de todos os valores dispendidos indevidamente, ainda que anteriores ao prazo decadencial de cinco anos, pois os princípios da legalidade e da supremacia do interesse público não permitem que o patrimônio público seja lesado em razão de situação que apenas exsurgiu devido aos litígios instaurados e prolongados por iniciativa dos beneficiários.
71. Embora não tenha sido possível obter evidência de que os ordenadores de despesa, tal como previsto no art. 8º do Decreto 2.839, de 6/11/1998, tenham sido notificados da superveniente perda da eficácia dos provimentos judiciais em tela, verificou-se que a manutenção em folha de rubricas associadas a decisões judiciais sem força executória decorreu do fato de a Pró-Reitoria de Desenvolvimento e Gestão de Pessoas da Ufac (Prodgep/Ufac) não realizar procedimentos voltados ao monitoramento da eficácia de tais decisões.
72. No entanto, como o escopo da fiscalização foi delimitado para avaliar a regularidade dos pagamentos tendo como marco referencial maio de 2017, a apuração de falhas associadas a gestões anteriores, ou relacionadas a outros órgãos, extrapolaria os comandos contidos nas decisões do TCU que justificaram a proposta da presente auditoria (Acórdão 6509/2015-TCU-Primeira Câmara e 7/2014-TCU-Plenário, Relator Ministro Benjamin Zymler) .
73. Em razão disso, propõe-se a autuação de representação com o objetivo específico de apurar as causas efetivas da ocorrência e identificar seus responsáveis.
Objetos: 
74. Registre-se que as 156 ocorrências de pagamentos associadas a decisões judiciais sem força executória em maio de 2017 foram identificadas nas fichas financeiras de 151 servidores ativos, aposentados ou instituidores de pensões, conforme descrito no Apêndice III deste relatório.
Critérios: 
75. Por sua vez, como adiantado na descrição da situação encontrada, cabe destacar que a análise da presente ocorrência tomou por base os seguintes critérios:
a) Constituição Federal, art. 37, caput, e inciso X - estabelece que a administração pública deve obedecer ao princípio da legalidade, bem assim que a remuneração dos servidores públicos somente pode ser fixada ou alterada por lei específica;
b) Código Civil, arts. 884 e 885 – preconizam a obrigatoriedade de restituir, corrigido monetariamente, o indevidamente auferido, não só quando não tenha havido causa que justifique o enriquecimento, mas também se esta deixou de existir;
c) Decreto 2.839, de 6/11/1998, art. 8º - define que os órgãos da Advocacia-Geral da União, as procuradorias e os departamentos jurídicos das autarquias e das fundações públicas, ao tomarem conhecimento de decisão judicial que suspenda a execução, revogue, casse ou altere decisão judicial, deverão comunicar o fato imediatamente ao órgão central do Sipec e aos ordenadores de despesa, com vistas à suspensão do pagamento e, quando for o caso, à desativação da rubrica ou do código de sentença;
d) Portaria Normativa 6, editada pela Secretaria de Gestão de Pessoas e Relações do Trabalho no Serviço Público em 11/10/2016, art. 4º - estabelece ser competência dos dirigentes de recursos humanos a adoção dos procedimentos de cadastramento, controle e acompanhamento das ações judiciais com repercussão na folha de pagamento;
e) Súmula do TCU 279 - orienta que as rubricas referentes a sentenças judiciais, enquanto subsistir fundamento para o seu pagamento, devem ser pagas em valores nominais, sujeitas exclusivamente aos reajustes gerais do funcionalismo, salvo se a sentença judicial dispuser de outra forma;
f) AgRg no REsp 201304210284, Rel. Min. Humberto Martins, Segunda Turma, julgado em 1º/10/2015, DJ 9/10/2015: dentre outros julgados do Superior Tribunal de Justiça, dispõe que liminares ou antecipações de tutela perdem eficácia com a prolação do mérito da ação, consoante reiterada jurisprudência de todas as Turmas do STJ.
Evidências:
76. A situação encontrada está demonstrada no documento intitulado “Análise das rubricas decorrentes de decisões judiciais constantes da folha de pagamento da Universidade Federal do Acre em maio/2017” (Evidência 1) , papel de trabalho que tomou por base planilha eletrônica onde detalhados todos os pagamentos efetuados com base em provimentos judiciais no mês avaliado (peça 31) , bem assim os apontamentos realizados pela Conjur/TCU acerca do atual status dos processos associados às despesas  (peça 35) e o pronunciamento do Diretor de Gestão de Pessoas da Ufac sobre a ocorrência (peça 54) .
Causa: 
77. Malgrado não tenha sido possível obter evidência de que os ordenadores da despesa, tal como previsto no art. 8º do Decreto 2.839, de 6/11/1998, foram notificados da superveniente perda da eficácia dos provimentos, verificou-se que a manutenção em folha de rubricas associadas a decisões judiciais sem força executória decorreu de falha nos controles internos vinculados à Pró-Reitoria de Desenvolvimento e Gestão de Pessoas da Ufac (Prodgep/Ufac) , que não realizou procedimentos voltados ao monitoramento da eficácia de tais decisões.
Efeitos:
78. Como já reportado, a manutenção das rubricas associadas a decisões judiciais sem força executória na folha de pagamento da Ufac gerou pagamentos indevidos que, apenas em maio/2017, causaram prejuízo de R$ 105.030,71. 
Proposta de encaminhamento
79. Considerando a situação encontrada, propõe-se:
a) com fundamento no art. 43, inciso I, da Lei 8.443/1992, c/c o art. 250, inciso II, do Regimento Interno do TCU, determinar à Ufac que, no prazo de trinta dias, suspenda o pagamento das rubricas identificadas como indevidas, por estarem em desacordo com a Constituição Federal, art. 37, caput, e inciso X, e com o enunciado da Súmula do TCU de número 279;   
b) com fundamento no art. 43, inciso I, da Lei 8.443/1992, c/c o art. 250, inciso II, do Regimento Interno do TCU, determinar à Ufac que, no prazo de sessenta dias:
b.1) apresente plano de ação em que detalhe as providências que adotará para apurar os valores pagos após a decisão que determinou a perda da eficácia dos provimentos que justificavam os pagamentos ter sido notificada ao órgão que representava a instituição nos respectivos processos, bem assim promover as correspondentes reposições ao erário, em consonância com os arts. 884 e 885 da Lei 10.406, de 10/1/2002;
b.2) institua procedimento (s) de acompanhamento das ações judiciais com repercussão na folha de pagamento a ser (em) periodicamente aplicado (s) pela Pró-Reitoria de Desenvolvimento e Gestão de Pessoas, de modo que seu órgão de pessoal passe a exercer todas as competências previstas no art. 4º da Portaria Normativa 6 da Secretaria de Gestão de Pessoas e Relações do Trabalho no Serviço Público, de 11/10/2016; 
c) com fundamento no art. 237, inciso V, do Regimento Interno do TCU, seja determinada a Secex/AC a autuação de representação em face dos titulares da Procuradoria Federal no Estado do Acre (PFAC) e da Universidade Federal do Acre (Ufac) para apurar a responsabilidade pela manutenção na folha de pagamentos de rubricas vinculadas a decisões judiciais sem força executória, fato que resultou em pagamentos irregulares a 151 servidores ativos, aposentados ou pensões civis, no montante de R$ 105.030,71, apenas na folha de pagamento de maio/2017;
d) com fundamento no art. 250, inciso III, do Regimento Interno do TCU, recomendar a Ufac que obtenha pronunciamento de seu órgão de assessoria jurídica sobre a exigibilidade das importâncias pagas por força de decisões judiciais que, posteriormente, perderam força executória, considerando a atual situação dos processos em que foram proferidas.
II.2 – Monitoramento de decisões do TCU 
Não atendimento a diligências e notificações, bem como descumprimento, ou cumprimento parcial, de determinações do TCU
80. Com base nos últimos atos praticados nos processos de monitoramento avaliados na presente fiscalização constatou-se que os expedientes descritos na Tabela 4 não foram atendidos, ou foram atendidos apenas parcialmente.
Tabela 4 – Diligências/notificações pendentes de atendimento
	Expediente da notificação/diligência
	Data
	Processo
	Resposta

	Ofício 7/2014-TCU/Secex-AC
	27/01/2014
	TC Processo 025.225/2012-0
	Não apresentada

	Ofício 198/2014-TCU/Secex-AC
	03/04/2014
	TC Processo 013.012/2011-8
	Não apresentada

	Ofício 0388/2014-TCU/Secex-AC
	07/07/2014
	TC Processo 013.012/2011-8
	Não apresentada

	Ofício 416/2014-TCU/Secex-AC
	16/07/2014
	TC Processo 013.505/2015-7
	Não apresentada

	Ofício 0507/2014-TCU/Secex-AC
	02/09/2014
	TC Processo 013.012/2011-8
	Não apresentada

	Ofício 845/2014-TCU/Secex-AC
	16/12/2014
	TC Processo 013.012/2011-8
	Parcial em 25/2/2014

	Ofício 758/2014-TCU/Secex-AC
	16/12/2014
	TC Processo 028.324/2014-5
	Parcial em 19/1/2015

	Ofício 83/2015-TCU/Secex-AC
	24/02/2015
	TC Processo 028.324/2014-5
	Não apresentada

	Ofício 384/2015-TCU-Secex-AC
	14/07/2015
	TC Processo 028.324/2014-5
	Parcial em 23/9/2015

Fonte: Elaboração própria com base no e-TCU
81. Por sua vez, conforme detalhado na Tabela 5, os exames realizados nesta fiscalização permitiram concluir que, das dezoito determinações avaliadas (vide Apêndice II) , quatro delas deixaram de ser cumpridas, ao menos em parte, sem que tenham sido apresentadas justificativas idôneas para tanto (Evidência 2) . 
Tabela 5 – Determinações não cumpridas sem indicação de justificativas idôneas
	Acórdão
	Item
	Avaliação

	3031/2014-TCU-1ª Câmara
	1.7.3.7
	Parcialmente cumprida

	7/2014-TCU-Plenário
	1.8.3.1
	Parcialmente cumprida

	1915/2012-TCU-Plenário
	9.2.7
	Parcialmente cumprida

	1915/2012-TCU-Plenário
	9.2.8
	Não cumprida

Fonte: Elaboração própria
82. Os dispositivos referidos do Acórdão 1915/2012-TCU-Plenário, Relator Ministro Augusto Nardes, versaram sobre o pagamento indevido de vantagem associada ao Plano Collor (84,32%) . Em que pese o referido aresto tenha feito expressa menção a três decisões da justiça trabalhista, as determinações estabeleceram que as medidas corretivas deveriam se estender a quaisquer outras vantagens pagas sob os mesmos fundamentos.
83. Por seu turno, visando justificar o não cumprimento da determinação contida no subitem 9.2.8 do referido acórdão, o Diretor de Gestão de Pessoas da Ufac apresentou decisões prolatadas por juízes federais que, embora sem se opor a suspensão dos pagamentos, vedaram os descontos dos valores indevidamente percebidos por três beneficiários (peça 54, p. 2-13) .
84. Ocorre que, de acordo com informações extraídas do Siape (peça 31) , ainda havia nove servidores, aposentados ou pensões instituídas na folha da Ufac percebendo a vantagem impugnada em maio de 2017, como detalhado na Tabela 6.
Tabela 6 – Beneficiários de vantagem fundado no Plano Collor (84,32%) 
	Matricula
	Objeto Ação Judicial
	Processo Judicial

	41438
	PLANO ECONOMICO ACORDAO 2161/05 TCU - 84,32%
	19900000006559-X

	50364
	PLANO ECONOMICO ACORDAO 2161/05 TCU - 84,32%
	19910000001680-X

	41449
	PLANO ECONOMICO ACORDAO 2161/05 TCU - 84,32%
	19910000001680-X

	41447
	PLANO ECONOMICO ACORDAO 2161/05 TCU - 84,32%
	19910000001680-X

	414853
	PLANO ECONOMICO ACORDAO 2161/05 TCU - 84,32%
	19910000002523-X

	50453
	PLANO ECONOMICO ACORDAO 2161/05 TCU - 84,32%
	19910000001680-X

	41442
	PLANO ECONOMICO ACORDAO 2161/05 TCU - 84,32%
	19910000001680-X

	41448
	PLANO ECONOMICO ACORDAO 2161/05 TCU - 84,32%
	19910000001680-X

	41446
	PLANO ECONOMICO ACORDAO 2161/05 TCU - 84,32%
	19910000001680-X

Fonte: Elaboração própria com base em dados do Siape
85. À míngua de ausência de justificativas apresentadas para essa parcela da ocorrência, os itens 9.2.7 e 9.2.8 do Acórdão 1915/2012-TCU-Plenário, Relator Ministro Augusto Nardes, foram considerados parcialmente cumprido e não cumprido, respectivamente.
86. As ocorrências ora descritas, além de prejudicar a eficácia da competência constitucional do Tribunal de Contas da União segundo a qual os órgãos ou entidades sob sua jurisdição devem adotar as providências necessárias ao exato cumprimento da lei dentro do prazo que lhes for assinado (art. 71, inciso IX, da Constituição Federal) , pode, conforme dispõe a Lei 8.443, de 16/7/1992, em seu art. 58, inciso IV, ensejar a aplicação de multa aos responsáveis pelo não atendimento injustificado a diligência do Relator ou a decisão do Tribunal.
87. Tendo em conta as ações encetadas pela Ufac para atender algumas das demandas avaliadas (peças 39-40, 42) , conclui-se que a principal causa para o não atendimento tempestivo a demandas do TCU, ou a apresentação dos motivos pelos quais não foi possível cumprir as determinações monitoradas no prazo concedido, é a falta de controle sobre o trâmite e o desfecho dos respectivos processos instaurados pela instituição.
88. Ademais, a mora verificada contribuiu para que situações irregulares identificadas em outras ações de controle persistissem sem a requerida correção, bem como demandou a realização desta fiscalização para se obter a demonstração da solução dada pela Ufac a ocorrências que permaneciam em monitoramento apenas em razão do não envio da documentação necessária a adequada apreciação das providências adotadas.
89. No que tange às causas da ocorrência, saliente-se o fato de, ante o número expressivo de demandas que a Ufac devia demonstrar ter dado cumprimento (vide Apêndice I) , o mero encaminhamento destas às unidades executoras para atendimento no prazo concedido não refletiu medida idônea a garantir a resolução dos problemas aos quais se buscava solucionar.
90. Ao se pronunciar sobre as ocorrências, o Diretor de Gestão de Pessoas da Ufac reportou que as demandas relacionadas aos expedientes listados na Tabela 4 haviam sido objeto de outras diligências do TCU, indicando, dentre outras apreciadas nesta fiscalização, a aplicação do redutor de 30% nos proventos das pensões instituídas sob a vigência da EC 41/2003; ressarcimento de valores pagos indevidamente a título de recomposição de plano econômico; servidores cedidos com ônus; reposição de abono de permanência; e submissão dos atos de pessoal ao registro do TCU.
91. Decerto, parte das deliberações do TCU avaliadas nesta fiscalização tinha por objeto a correção de irregularidades constadas em mais de uma oportunidade (prestações de contas de mais de um exercício, representações, fiscalizações, etc.) , circunstância que levou o TCU a, em alguns casos, expedir determinações semelhantes ou coincidentes para uma mesma situação encontrada.
92. Noutros casos, as respostas apresentadas não haviam sido consideradas suficientes para demonstrar a correção dos problemas constatados, a exemplo da apresentação de plano de ação para cumprir determinação, razão pela qual foram objeto de novas diligências.
93. De todo modo, os gestores da Ufac estavam legalmente obrigados a apresentar resposta às diligências e notificações que foram expedidas a entidade, ainda que para veicular o entendimento da instituição de que a demonstração da correção das irregularidades já havia sido apresentada anteriormente, indicando o expediente e sua data. 
94. Por tais razões, o Reitor da Universidade Federal do Acre, Sr. Minoru Martins Kimpara (CPF XXX.220.992-XX) , e a Pró-Reitora de Desenvolvimento e Gestão de Pessoas, Sra. Filomena Maria Oliveira da Cruz (CPF XXX.405.762-XX) , que ocupam os referidos cargos desde o exercício de 2013, período no qual as demandas avaliadas foram expedidas, devem ser ouvidos em audiência para que apresentem razões de justificativa por não terem efetuado adequado controle sobre o atendimento às demandas do TCU descritas nas Tabelas 4 e 5.
95. Cumpre esclarecer que, malgrado diversas demandas tenham sido despachadas pelos substitutos do Reitor, tratando-se de conduta omissiva, cabia ao titular se inteirar das medidas em andamento e diligenciar para que, nos casos avaliados, a Pró-Reitora de Desenvolvimento e Gestão de Pessoas e o Diretor de Gestão de Pessoas, responsáveis pelo atendimento, apresentassem respostas tempestivas.
96. Do mesmo modo, faz-se necessário ouvir em audiência o Diretor de Gestão de Pessoas, Gleisson Lima de Oliveira (CPF XXX.102.512-XX) , também designado para o cargo desde o exercício de 2013, para que apresente razões de justificativa para o não atendimento tempestivo das demandas do TCU descritas nas Tabelas 4 e 5, ou os motivos pelos quais não foi possível lhes dar integral cumprimento ou atendimento, conforme o caso. 
97. Embora de natureza grave, tendo em conta que os fatos tratados na presente ocorrência estão associados a falhas estruturais, conclui-se que eles não têm o condão de repercutir no julgamento das contas anuais dos responsáveis em trâmite ou já apreciadas pelo TCU. 
98. Por fim, em relação às deliberações que ainda demandam a adoção de providências da Ufac, propõe-se expedir determinação à UJ no bojo desta fiscalização, bem assim que o monitoramento do cumprimento destas seja realizado em novo processo a ser autuado para esse fim. 
Objetos: 
99.	A falta de atendimento tempestivo a diligências e notificações expedidas e a não adoção de providências determinadas pelo TCU foram constatados em relação aos expedientes e dispositivos dos acórdãos descritos nas Tabelas 4 e 5, apresentadas na descrição da situação encontrada.
Critérios: 
100. Como adiantado na descrição da situação encontrada, a apurada falta de cumprimento tempestivo a diligências e determinações expedidas pelo TCU viola a Constituição Federal, que em seu art. 71, inciso IX, atribuiu competência ao Tribunal de Contas da União para, quando verificada ilegalidade, assinar prazo para que o órgão ou entidade adote as providências necessárias ao exato cumprimento da lei.
101. Nesse sentido, a Lei 8.443, de 16/7/1992, em seu art. 58, inciso IV, conferiu ao TCU a possibilidade de aplicar multa aos responsáveis pelo não atendimento, no prazo fixado, sem causa justificada, a diligência do Relator ou a decisão do Tribunal.
102. Ademais, os próprios comandos contidos nos expedientes e acórdãos mencionados nas Tabelas 4 e 5 veiculam as condições que deviam ter sido observados pela Ufac. 
Evidências:
103. Por seu turno, conforme descrito na “Análise das Determinações Expedidas pelo TCU a Universidade Federal do Acre Pendentes de Demonstração de Cumprimento nos Processos de Monitoramento TC Processo 013.012/2011-8, TC Processo 013.505/2015-7, TC Processo 025.225/2012-0 e TC Processo 028.324/2014-5” (evidência 2) , os documentos que sustentam as conclusões ora expostas são: 
a) Ofício Ufac/Audin 1/2017, de 23/8/2017 (peças 21-25) ;
b) Ofício Ufac/Audin 2/2017, de 25/8/2017 (peça 26) ;
c) Ofício Ufac/Audin 3/2017, de 4/9/2017 (peça 27) ;
d) planilha contendo informações sobre as reposições ao erário determinada no subitem 1.7.2 do Acórdão 6521/2013-TCU-Segunda Câmara, Relator Ministro Aroldo Cedraz (peça 50) 
e) excertos dos processos autuados pela Ufac sob os números 23107.004944/2015-58, 23107.002469/2014-02, 23107.012829/2014-76, 23107.000035/2015-41 e 23107.022915/2013-14 (peça 39) ;
f) excertos do TC Processo 013.012/2011-8 (peça 40) ;
g) notificação das determinações, notificações e diligências do TCU não atendidas (peça 41) ; 
h) análise efetuada sobre o atendimento a demandas do TCU (peça 42) ;
i) Ofício Digep 14/2017, de 28/11/2017 (peça 54) .
Causa: 
104. A análise dos atos praticados em cinco processos administrativos autuados pela Ufac para tratar de algumas das determinações monitoradas nesta fiscalização indica que a UJ não controla o atendimento às demandas que lhes são expedidas pelo TCU (peça 42) . 
105. Em outras palavras, os descumprimentos de determinações do TCU, bem como o não atendimento tempestivo e injustificado a diligências que visam verificar o exato cumprimento da lei, decorrem da falta de mecanismos estabelecidos pela alta administração da Ufac para monitorar o atendimento das demandas que lhe são encaminhadas no âmbito de processos de controle externo.
106. Decerto, verificou-se que os expedientes encaminhados pelo TCU são tempestivamente despachados pelo dirigente máximo da UJ a Pró-Reitoria de Desenvolvimento e Gestão de Pessoas (Prodgep) e a Diretoria de Gestão de Pessoas (Digep) para atendimento no prazo determinado, mas não há registro nos autos avaliados de que esses comandos tenham sido objeto de acompanhamento por parte da alta administração ou de qualquer outro órgão da Ifes.
107. Em alguns casos, como constatado nos processos 23107.022915/2013-14 e 23107.000035/2015-41, as demandas que haviam recebido atendimento parcial foram consideradas integralmente atendidas e os autos foram arquivados pela Secretaria da Reitoria.
Efeitos:
108. Cumpre reafirmar que a presente ocorrência contribuiu para que situações irregulares identificadas em outras ações de controle persistissem sem a requerida correção, bem como demandou a realização de fiscalização para se obter a demonstração da solução dada pela UJ a ocorrências que permaneciam em monitoramento apenas em razão do não envio da documentação necessária a adequada apreciação das providências adotadas.
Proposta de encaminhamento
109. Considerando a situação encontrada, propõe-se:
a) realizar, com fundamento no art. 250, inciso IV, do RI/TCU, a audiência dos Srs. Minoru Martins Kimpara (CPF XXX.220.992-XX) e Gleisson Lima de Oliveira (CPF XXX.102.512-XX) e da Sra. Filomena Maria Oliveira da Cruz (CPF XXX.405.762-XX) , para que, no prazo de quinze dias, apresentem razões de justificativa pelas seguintes irregularidades (vide matriz de responsabilização, Apêndice I) :
a.1) Sr. Minoru Martins Kimpara (CPF XXX.220.992-XX) e Sra. Filomena Maria Oliveira da Cruz (CPF XXX.405.762-XX) ;
a.1.1) Irregularidade: na condição de Reitor e Pró-Reitora de Desenvolvimento e Gestão de Pessoas desde o exercício de 2013, respectivamente, não terem efetuado adequado controle sobre o atendimento às demandas do TCU descritas nas Tabelas 4 e 5, prejudicando a eficácia da competência constitucional do Tribunal de Contas da União segundo a qual os órgãos ou entidades sob sua jurisdição devem adotar as providências necessárias ao exato cumprimento da lei, dentro do prazo que lhes for assinado;
a.1.2) Conduta: não terem efetuado adequado controle sobre o atendimento às demandas do TCU descritas nas Tabelas 4 e 5;
a.1.3) Preceitos violados: art. 71, inciso IX, da Constituição Federal c/c os comandos contidos nos expedientes e acórdãos indicados como pendentes de cumprimento ou resposta;
a.2) Gleisson Lima de Oliveira (CPF XXX.102.512-XX) ; 
a.2.1) Irregularidade: na condição de Diretor de Gestão de Pessoas desde o exercício de 2013, não ter atendido tempestivamente as demandas do TCU descritas nas Tabelas 4 e 5, ou apresentado os motivos pelas quais não foi possível lhes dar integral cumprimento ou atendimento, conforme o caso, prejudicando a eficácia da competência constitucional do Tribunal de Contas da União segundo a qual os órgãos ou entidades sob sua jurisdição devem adotar as providências necessárias ao exato cumprimento da lei, dentro do prazo que lhes for assinado;
a.2.2) Conduta: não ter atendido tempestivamente as demandas do TCU descritas nas Tabelas 4 e 5, ou apresentado os motivos pelas quais não foi possível lhes dar integral cumprimento ou atendimento, conforme o caso;
a.2.3) Preceitos violados: art. 71, inciso IX, da Constituição Federal c/c os comandos contidos nos expedientes e acórdãos indicados como pendentes de cumprimento ou resposta; 
b) com fundamento no art. 43, inciso I, da Lei 8.443/1992, c/c o art. 250, inciso II, do Regimento Interno do TCU, determinar à Ufac que, no prazo de sessenta dias, apresente plano de ação no qual sejam especificados pela unidade jurisdicionada, as ações a serem adotadas para dar integral cumprimento às determinações descritas na Tabela 7, especialmente as medidas a seguir indicadas:
Tabela 7 – Determinações pendentes de integral cumprimento
	Acórdão
	Item
	Situação

	6521/2013-TCU-2ª Câmara
	1.7.2
	Parcialmente cumprida

	3031/2014-TCU-1ª Câmara
	1.7.3.7
	Parcialmente cumprida

	7/2014-TCU-Plenário
	1.8.3.1
	Parcialmente cumprida

	7/2014-TCU-Plenário
	1.8.4.2
	Parcialmente cumprida

Fonte: Elaboração própria
b.1) reavaliação de cada um dos provimentos judiciais indicados como obstáculo à reposição ao erário dos valores indevidamente percebidos em face da manutenção irregular da incorporação do resíduo de 3,17%, autorizada por meio do processo 23107.016419/2008-56, conforme determinado no item 9.9 do Acórdão 35/2011-TCU-Plenário, Relator Ministro Aroldo Cedraz, bem assim o devido desconto em folha em relação aos interessados que não lograram obter decisão favorável ao fim das demandas que ajuizaram e que ainda mantenham vínculo com a instituição (item 1.7.2. Acórdão 6521/2013-TCU-Segunda Câmara, Relator Ministro Aroldo Cedraz) ;
b.2) demonstração do cumprimento das providências requeridas pela Unidade de Auditoria Interna da Ufac (Audint/Ufac) no Relatório de Auditoria 201413605 (item 1.7.3.7 do Acórdão 3031/2014-TCU-Primeira Câmara, Relator Ministro Benjamin Zymler) ;
b.3) emissão de pronunciamento conclusivo acerca da compatibilidade de horários no exercício dos cargos acumulados objeto dos processos administrativos instaurados no bojo do cumprimento do item 1.8.3.1 do Acórdão 7/2014-TCU-Plenário, Relator Ministro Benjamin Zymler, indicados na Tabela 8:
Tabela 8 – Procedimentos instaurados
	Matrícula
	Procedimentos

	1517378
	23 107.011895/2016-91

	3481172
	23107.011878/2016-53

	4586107
	23107.011881/2016-77

	1185728
	23107.011883/2016-66

	1353017
	23107.011892/2016-57

	2347472
	23107.011879/2016-06

	6461459
	23107.011884/2016-19

	1545546
	23107.011897/2016-80

	2577301
	23107.011875/2016-10

	1352942
	23107.011889/2016-33

	3481330
	23107.011880/2016-22

	1353007
	23107.011891/2016-11

	6503403
	23107.011888/2016-99

	2413040
	23107.011882/2016-11

	1150872
	23107.011876/2016-64

	1200047
	23107.011885/2016-55

	1672954
	23107.011898/2016-24

	1452484
	23107.011893/2016-00

	2575850
	23107.011890/2016-68

	2495905
	23107.011886/2016-08

Fonte: Elaboração própria com base em dados fornecidos pela Prodgep/Ufac
b.4) quantificação e restituição, pelos beneficiários, na forma do art. 46 da Lei 8.112/90, dos valores recebidos indevidamente em virtude da percepção do Plano Collor (84,32%) e URP, ocorrências objeto das determinações contidas nos subitens 9.2.5 e 9.2.8 do Acórdão 1915/2012-TCU-Plenário, Relator Ministro Augusto Nardes (item 1.8.4.2 do Acórdão 7/2014-TCU-Plenário, Relator Ministro Benjamin Zymler) ;
c) recomendar a Audint/Ufac, com fundamento no art. 250, inciso III, do Regimento Interno do TCU, que avalie a conveniência e a oportunidade de considerar o acompanhamento mensal dos reembolsos devidos aos cofres federais, em todos os casos de cessão com ônus para o cessionário, como possível objeto de fiscalização em seus próximos planos anuais de auditoria.
II.3 – Valor dos décimos de cargos e funções incorporados
Pagamentos irregulares a servidores, aposentados ou pensões civis em razão do estabelecimento dos valores dos décimos de cargos e funções incorporados em patamar superior ao definido no Acórdão 1915/2012-TCU-Plenário, Relator Ministro Augusto Nardes
110. Com base na análise de cem fichas financeiras, apurou-se que, dentro de nível de confiança estabelecido, entre 42% (121) e 52% (150) dos 289 beneficiários de décimos incorporados nos termos do art. 62-A da Lei 8.112/90 na folha da Ufac de maio de 2017 receberam valores acima do que lhes seria regularmente devido.
111. Destaca-se que a referida amostra, conforme apresentado no Gráfico 3, correspondeu a 34,6% de todos os servidores ativos, aposentados e instituidores de pensão da Ufac beneficiários de décimos incorporados nos termos do art. 62-A da Lei 8.112/90 no mês avaliado.  
Gráfico 3 – Representatividade da amostra – décimos incorporados
[IMAGEM]
Fonte: Elaboração própria com base em dados do Siape
112. No que tange aos impactos financeiros, registre-se que foram identificados valores pagos a título de décimos incorporados, inclusive rubricas judiciais relacionadas, definidos em patamar superior aos parâmetros estabelecidos no Acórdão 1915/2012-TCU-Plenário, Relator Ministro Augusto Nardes, a 47 integrantes da amostra avaliada (vide Apêndice IV) , ocorrências estas que oneraram a folha de pagamentos da Ufac em R$ 23.917,56 apenas no mês de maio de 2017.
113. Embora a incidência de décimos pagos acima do valor devido na amostra selecionada tenha sido expressiva, conforme os dados apresentados do Gráfico 4, em 35 das inconformidades a importância que ultrapassou os patamares reconhecidos como legítimos pelo TCU ficou abaixo de R$ 50,00, bem assim apenas três delas assumiram valores acima de R$ 1.000,00.
Gráfico 4 – Dispersão dos valores dos décimos de cargos/função acima do devido
Fonte: Elaboração própria
114. Frise-se que os desajustes identificados estão associados às sucessivas adequações e restabelecimentos dos valores pagos pela Ufac a título de décimos de cargos/funções incorporados, tanto decorrentes de decisões prolatadas pelo TCU como de provimentos judiciais obtidos pelos beneficiários, razão pela qual a situação não enseja a responsabilização dos gestores.
115. Cumpre esclarecer que eventual falha no monitoramento da eficácia de decisões judiciais com repercussão na folha de pagamento integra a situação encontrada no Achado 1 e será objeto de representação a ser autuada com o objetivo de precisar as causas e os responsáveis pela ocorrência.
116. De toda sorte, a manutenção na folha de pagamentos de rubricas associadas à incorporação de décimos de cargos/funções acima do considerado legítimo no Acórdão 1915/2012-TCU-Plenário, Relator Ministro Augusto Nardes, contraria a legislação de regência e a jurisprudência do TCU.
117. Ademais, de acordo com precedentes do TCU (Acórdão 1876/2014-TCU-Segunda Câmara, Relator Min. Raimundo Carrero; 655/2016-TCU-1ª Câmara, Relator Min. Benjamin Zymler) , a partir do momento em que a unidade jurisdicionada toma conhecimento do posicionamento do TCU pela ilegalidade dos valores pagos acima do devido, não mais é possível dispensar a reposição ao erário sob o fundamento de boa-fé dos beneficiários na percepção da parcela da vantagem irregular. 
118. Esse marco, nos termos do relato contido no Acórdão 863/2011-TCU-Plenário, ocorreu em janeiro de 2011, momento no qual a UJ foi notificada a adotar providências para corrigir os valores dos décimos de cargos/funções, sendo-lhe indicados, inclusive, os valores de referência (peça 38) .
119. Como parte dos pagamentos acima do valor definido pelo TCU persistiram, caso não haja provimento judicial que dê, ou tenha dado, sustentação à parcela dos pagamentos identificados como irregulares, faz-se necessária a devolução dos valores recebidos.
120. Nesse sentido, dispõe o Código Civil, em seus arts. 884 e 885, ser encargo dos que se enriquecem sem justa causa, ou quando esta deixou de existir, a integral restituição das importâncias indevidamente auferidas, devidamente acrescidas de correção monetária.
121. Por fim, quanto aos benefícios advindos da fiscalização sobre as rubricas relacionadas ao pagamento de décimos de cargos/funções incorporados nos termos do art. 62-A da Lei 8.112/1990, além das importâncias que serão ressarcidas ao erário em razão de terem sido percebidas após a Ufac ter sido notificada dos valores que deveriam ser adotados e da revisão das importância percebidos pelos beneficiários que não integraram a amostra, a adequação dos valores da referida VPNI já identificados, por si só, proporcionará uma redução da despesa com a folha de pagamentos da UJ da ordem de R$ 1.243.713,12 nos próximos quatro anos.
Objetos: 
122. Como informado, as ocorrências de pagamentos parcelas associadas à VPNI prevista art. 62-A da Lei 8.112/1990 acima do devido na folha de pagamento da Ufac pertinente ao mês de maio de 2017 foram identificadas nas fichas financeiras de 47 servidores ativos, aposentados ou instituidores de pensões civis, conforme descrito no Apêndice IV deste relatório.
Critérios: 
123. As análises da presente ocorrência toram por base os seguintes normativos e precedentes:
a) Constituição Federal, art. 37, caput, e inciso X - estabelecem que a administração pública, dentre outros, deve obedecer ao princípio da legalidade, bem assim que a remuneração dos servidores públicos somente poderá ser fixada ou alterada por lei específica;
b) Art. 62-A, caput e parágrafo único, da Lei 8.112, de 11/12/1990: transformou em Vantagem Pessoal Nominalmente Identificada - VPNI a incorporação da retribuição pelo exercício de função de direção, chefia ou assessoramento, cargo de provimento em comissão ou de Natureza Especial a que se referem os arts. 3º e 10 da Lei 8.911, de 11/7/1994, e o art. 3º da Lei 9.624, de 2/4/1998, disciplinando que essa parcela somente está sujeita às revisões gerais de remuneração;
c) Acórdão 1915/2012-TCU-Plenário, Relator Ministro Augusto Nardes: estabeleceu parâmetros monetários reconhecidos como legítimos pelo Tribunal de Contas da União para a determinação do pagamento de décimos de cargos/função incorporados às remunerações dos servidores da Ufac;
d) Código Civil, arts. 884 e 885: preconizam a obrigatoriedade de restituir, corrigido monetariamente, o indevidamente auferido, não só quando não tenha havido causa que justifique o enriquecimento, mas também se esta deixou de existir;
e) precedentes do TCU (Acórdão 1876/2014-TCU-Segunda Câmara, Relator Min. Raimundo Carrero; 655/2016-TCU-1ª Câmara, Relator Min. Benjamin Zymler) , segundo os quais, a partir do momento em que a unidade jurisdicionada toma conhecimento do posicionamento do TCU pela ilegalidade dos valores pagos acima do devido, não mais é possível dispensar a reposição ao erário sob o fundamento de boa-fé dos beneficiários na percepção da parcela da vantagem irregular.
Evidências:
124. A situação encontra-se demonstrada no documento intitulado “Análise das rubricas associadas a incorporações de décimos de cargos/funções constantes da folha de pagamento da Universidade Federal do Acre em maio de 2017” (Evidência 3) , papel de trabalho que tomou por base planilha eletrônica contendo todas as VPNI’s relacionadas ao art. 62-A da Lei 8.112/1990 em maio de 2017, respectivas fichas financeiras e informações lançadas na “RELACAO DE PARCELAS INCORPORADAS DE FUNCAO” do Siape, bem assim portarias de concessão de incorporação de décimos, documentos disponíveis em  \\Srv-ac\unidade\Diretoria Técnica\5 - FISCALIZAÇÕES\2017\Folha Ufac\Análises\QUINTOS - VPNI.
Causa: 
125. Haja vista que, conforme detalhado na Tabela 9, das 513 ocorrências de rubricas mantidas em folha sob o fundamento de decisões judiciais em maio de 2017 (peça 31) , 449 (87,52%) relacionavam-se, diretamente, ao pagamento de décimos de cargos/funções incorporados, infere-se, como já adiantado, que os desajustes identificados decorrem das sucessivas adequações e restabelecimentos dos valores pagos pela Ufac a título da VPNI analisada.
Tabela 9 – Objetos das ações com repercussão na folha de maio/2017
	Descrição dos objetos das ações no Siape
	Ocorrências em rubricas

	 (a)	ACORDAO 2161/05 TCU - 28,86% - LEI 8622/93
	1

	 (b)	ADICIONAL DE INSALUBRIDADE
	9

	 (c) ATUALIZAÇÃO DE VALORES DA URP
	45

	 (d)	DIFERENCA DE FC/CD
	61

	 (e)	FC/CD
	105

	 (f)	PLANO ECONOMICO ACORDAO 2161/05 TCU - 84,32%
	9

	 (g)	QUINTOS/DECIMOS
	153

	 (h)	VANTAGENS PESSOAIS
	130

	Total Geral
	513

	Ocorrências relacionadas a décimos incorporados (d) + (e) + (g) + (h) 
	449 (87,52%) 

Fonte: elaboração própria
126. Por seu turno, o grande número de complementações de décimos pagos por determinação judicial, além de indicar ações concretas da Ufac em corrigir os pagamentos da VPNI em tela, não há dúvidas, embaraçou o completo atendimento de determinações expedidas pelo TCU.
Efeitos:
127. Em razão da metodologia empregada, não foi possível determinar o montante das importâncias que será ressarcido ao erário e dos valores que devem sair de folha. Pode-se afirmar, contudo, que, com base no nível de confiança estabelecido, entre 42% (121) e 52% (150) dos 289 beneficiários de décimos incorporados nos termos do art. 62-A da Lei 8.112/90 na folha da Ufac de maio de 2017 receberam valores acima do que lhes seria regularmente devido.
128. Por seu turno, tendo em conta apenas os resultados obtidos na análise da amostra selecionada, verificou-se que os pagamentos de rubricas relacionadas à VPNI prevista no art. 62-A da Lei 8.112/1990 acima dos parâmetros estabelecidos no Acórdão 1915/2012-TCU-Plenário, Relator Ministro Augusto Nardes, em maio/2017, oneraram a folha da Ufac em R$ 23.917,56.
Proposta de encaminhamento
129.	Considerando a situação encontrada, propõe-se com fundamento no art. 43, inciso I, da Lei 8.443/1992, c/c o art. 250, inciso II, do Regimento Interno do TCU, determinar à Ufac que, no prazo de trinta dias, retifique, caso já não tenha feito, os valores pagos além dos patamares definidos no Acórdão 1915/2012-TCU-Plenário, Relator Ministro Augusto Nardes, identificados (Apêndice IV) , bem assim que, no prazo de sessenta dias, apresente plano de ação contendo as medidas que adotará para revisar a vantagem paga a título de décimos de cargos/funções incorporados aos beneficiários não avaliados nesta fiscalização e buscar o ressarcimento de todos os valores dispendidos além do devido desde fevereiro de 2011 mediante a devida reposição ao erário.
II.4 - Décimos de cargos/funções incorporados após a edição de Lei 9.624/98  
Pagamentos a 153 servidores, aposentados ou pensões civis, no montante de R$ 144.111,59 mensal, a título de incorporações em razão do exercício de cargos e funções no período compreendido entre a edição da Lei 9.624/98 e a MP 2.225-45/2001 
130. De acordo com dados apresentados pela Ufac, as fichas financeiras de 153 servidores ativos, aposentados ou pensões, continham rubricas associadas a incorporações de décimos de cargos/funções pertinentes ao período compreendido entre 8/4/1998 até 4/9/2001, num montante de R$ 144.111,59 em maio de 2017 (vide Apêndice V) , situação essa que, nos termos da tese fixada no RE 638.115, constitui ofensa ao princípio da legalidade. 
131.	Tais incorporações, importa destacar, foram efetivadas em cumprimento a decisões judiciais proferidas nos processos de números 20063000000128-4 e 20063000000130-8, conforme detalhado na Tabela 10.
Tabela 10 – Ações que determinaram a incorporação de cargos/funções entre 8/4/1998 até 4/9/2001
	Processo
	Situação processual
	Beneficiários
	Somatório (R$) maio/17

	20063000000128-4
	Transito em julgado em 16/7/2013
	62
	72.975,45

	20063000000130-8
	Sobrestado, aguardando julgamento de recurso representativo da controvérsia
	91
	71.136,14

	Total ....................................................................................
	153
	144.111,59

Fonte: Elaboração própria
132. Haja vista o fato de a irregularidade em exame refletir efeitos de decisões judiciais proferidas sobre relações jurídicas de trato continuado, quais sejam, o pagamento mensal de parcelas remuneratórias ou de proventos pagos aos beneficiários que lograram êxito em suas ações, resta clara a desnecessidade de ser ajuizada ação rescisória ou de qualquer outra medida judicial para sustar os pagamentos hoje considerados indevidos por falta de fundamento legal.  
133. A inércia da Ufac em suspender o pagamento das parcelas em exame a despeito do reconhecimento da falta de fundamento legal encontra explicação, dentre outros possíveis fatores, no fato de o RE 638.115 ainda não ter transitado em julgado em face da oposição de embargos declaratórios que buscam modificar os efeitos da decisão.
134. Decerto, a compreensão do tema na esfera judicial, conforme se extrai de notícia veiculada no portal do Supremo Tribunal Federal (peça 55) ainda não se pacificou, porquanto o Min. Celso de Melo deferiu medida liminar no Mandado de Segurança (MS) 35078, para suspender a eficácia de deliberação do Tribunal de Contas da União (TCU) que determinou a suspensão do pagamento de quintos incorporados entre 8/4/1998 até 4/9/2001, até que o STF decida os novos embargos opostos contra o RE 638.115. Fato ainda não ocorrido. 
135. Em que pese a controvérsia ainda em discussão no STF, considerando que a tese firmada na decisão de mérito do RE 638.115 permanece hígida e produzindo efeitos, deve a Ufac cessar imediatamente os pagamentos dos décimos incorporados após 8/4/1998, em qualquer hipótese, sem que isso caracterize afronta à coisa julgada e sem que seja necessário o ajuizamento de ação rescisória, conforme precedentes do TCU (e.g., Acórdão 8588/2017-TCU-Segunda Câmara, Relator Min. José Múcio Monteiro; 1111/2017-TCU-2ª Câmara, Relator Min. Substituto Augusto Sherman; 13586/2016-TCU-2ª Câmara, Relator Min. Vital do Rego) . 
136. Em face disso, cumpre determinar à Ufac que, no prazo de trinta dias, suspenda o pagamento dos décimos de cargos/funções pertinentes ao período compreendido entre 8/4/1998 até 4/9/2001 (identificados no Apêndice V) .
Objetos: 
137. Como informado, os pagamentos associados a incorporações de décimos de cargos/funções pertinentes ao período compreendido entre 8/4/1998 até 4/9/2001 foram identificados nas fichas financeiras de 153 servidores ativos, aposentados ou pensões, conforme descrito no Apêndice V deste relatório.
Critérios: 
138. O pagamento das vantagens ora impugnadas contrariam a tese fixada no RE 638.115, segundo a qual, ante a carência de fundamento legal, ofende o princípio da legalidade a decisão que concede a incorporação de quintos pelo exercício de função comissionada no período entre 8/4/1998 até 4/9/2001.
139. Na oportunidade, os efeitos da decisão foram modulados pelo Plenário do STF para obstar a repetição de indébito em relação os servidores que receberam de boa-fé os quintos pagos até a data do julgamento, cessada a ultra-atividade das incorporações em qualquer hipótese.
140. No que tange à extensão dos efeitos da referida decisão, esclarece-se que, ao rejeitar embargos de declaração opostos no RE 638.115, o Plenário do STF (DJe 9/8/2017) , nos termos do voto do relator, Min. Gilmar Mendes, assentou que, 
[...] tendo em vista que o pagamento dos quintos incorporados no período entre 8.4.1998 até 4.9.2001 foi declarado inconstitucional e refere-se à relação jurídica de trato continuado, há que se reconhecer a necessidade de cessação imediata do pagamento da mencionada verba, sem que isso caracterize afronta à coisa julgada e sem que seja necessário o ajuizamento de ação rescisória; 
[...]
141. Decerto, aplicou-se ao caso tese firmada pelo STF no julgamento do RE-RG 730.462, Rel. Min. Teori Zavascki (tema 733) , DJe 9.9.2015, segundo a qual:
A decisão do Supremo Tribunal Federal declarando a constitucionalidade ou a inconstitucionalidade de preceito normativo não produz a automática reforma ou rescisão das sentenças anteriores que tenham adotado entendimento diferente; para que tal ocorra, será indispensável a interposição do recurso próprio ou, se for o caso, a propositura da ação rescisória própria, nos termos do art. 485, V, do CPC, observado o respectivo prazo decadencial (CPC, art. 495) . Ressalva-se desse entendimento, quanto à indispensabilidade da ação rescisória, a questão relacionada à execução de efeitos futuros da sentença proferida em caso concreto sobre relações jurídicas de trato continuado. [Grifei]
142. Bem por isso, nos termos do disposto no subitem 1.8.1.2 do Acórdão 6509/2015-TCU-Primeira Câmara, Relator Ministro Benjamin Zymler, foi indicado como objeto a ser fiscalizado os pagamentos realizados pela Ufac a título de “quintos” a todos os servidores ativos, aposentados e pensionistas da Ufac, haja vista que, a teor do decidido no RE 638.115, a MP 2225/2001 não estendeu o prazo de incorporação da referida vantagem.
Evidências:
143. O pagamento das vantagens impugnadas encontra-se demonstrado no documento intitulado “Análise das incorporações de décimos de cargos/funções pertinentes ao período compreendido entre a edição da Lei 9.624/1998 e a publicação da MP 2.225-45/2001 constantes da folha de pagamento da Universidade Federal do Acre em maio de 2017” (Evidência 4) , papel de trabalho que tomou por base planilha eletrônica contendo as VPNI’s relacionadas a décimos de cargos e funções incorporados período compreendido entre a edição da Lei 9.624/1998 e a publicação da MP 2.225-45/2001, pagas em maio de 2017 (peça 56) .
Causa: 
144. Decerto, a identificada manutenção do pagamento das parcelas que deixaram de ser devidas em face do reconhecimento da falta de fundamento legal deve-se ao fato de o RE 638.115 ainda não ter transitado em julgado.
145. Como já referido (item 135) , há, inclusive, decisão singular de membro Supremo Tribunal Federal proferida liminarmente em mandado de segurança assegurando a percepção de quintos incorporados entre 8/4/1998 até 4/9/2001 ao (s) impetrante (s) até que o STF decida os novos embargos opostos contra o RE 638.115. Fato ainda não ocorrido. 
Efeitos:
146.	Quanto aos benefícios advindos da fiscalização sobre as rubricas associadas a incorporações de décimos de cargos/funções pertinentes ao período compreendido entre 8/4/1998 até 4/9/2001, a suspensão dos pagamentos identificados proporcionará uma redução da despesa com a folha de pagamentos da UJ da ordem de R$ 7.493.802,68 nos próximos quatro anos.
Proposta de encaminhamento
147. Considerando a situação encontrada, propõe-se, com fundamento no art. 43, inciso I, da Lei 8.443/1992, c/c o art. 250, inciso II, do Regimento Interno do TCU, determinar à Ufac que, no prazo de trinta dias, suspenda o pagamento dos décimos de cargos/funções pertinentes ao período compreendido entre 8/4/1998 até 4/9/2001 (identificados no Apêndice V) .
II.5 - Pensões instituídas na vigência da EC 41/2003
Pagamentos irregulares a beneficiários de pensões civis instituídas na vigência da EC 41/2003 devido a erro na definição do fundamento legal ou da incorporação de valores pertinentes a URP sobre quintos/décimos
148.	A análise dos proventos pagos a 71 beneficiários de pensões instituídas sob a vigência da EC 41/2003 (57,7% do total) em maio de 2017 permitiu identificar pequena incidência de inconformidades, conforme descrito na Tabela 11.
Tabela 11 - Inconformidades verificadas nos proventos das pensões avaliadas
	Mat. Beneficiário
	Inconformidade

	278203
	R$ 9,23, identificado como URP sobre quintos, indevidamente integrava o valor dos proventos

	4357817
	Embora a instituidora tenha falecido em 24/2/2004, a definição do valor dos proventos e os reajustes anuais não observaram a Lei 10.887/2004  

	5519519
	R$ 12,19, identificado como URP sobre quintos, indevidamente integrava o valor dos proventos

	5598567
	R$ 12,19, identificado como URP sobre quintos, indevidamente integrava o valor dos proventos

	4535731
	O instituidor tenha falecido em 12/9/2004, a definição do valor dos proventos e os reajustes anuais não observaram a Lei 10.887/2004  

	6101712
	R$ 5,56, identificado como URP sobre quintos, indevidamente integrava o valor dos proventos

	4886330
	R$ 9,23 identificado como URP sobre quintos, indevidamente integrava o valor dos proventos

Fonte: Elaboração própria com base nas informações prestadas pela Prodgep/Ufac (peça 47) 
149. No que tange à repercussão de decisão judicial já sem força executória nos proventos, o resultado pode ser estendido aos benefícios não avaliados, visto que a inferência foi realizada mediante amostragem aleatória que permite essa conclusão.
150. Não obstante, considerando que constatação semelhante foi tratada no Achado 3, não há necessidade de ser determinada a adoção de medidas específicas para a correção da irregularidade em razão de os encaminhamentos propostos em consequência da apreciação realizada sobre os valores pagos a título de décimos e de decisões judiciais (planos econômicos) também terem contemplado todas as pensões instituídas no âmbito da UJ com efeitos financeiros em maio de 2017. 
151. Por sua vez, o enquadramento legal equivocado reflete ocorrência limitada aos dois casos detectados, conforme se depreende da análise efetuada por senso em face da avaliação que se fez sobre o cumprimento da determinação contida no item 1.7.1 do Acórdão 6521/2013-TCU-Segunda Câmara, Relator Ministro Aroldo Cedraz (Evidência 2, p. 2-3) .
152. Registre-se, por fim, que a própria gestão da Ufac reconheceu as inconformidades ora relatadas, inclusive, já existindo providências em curso para corrigi-las (peça 47) .
Objetos: 
153. Como informado na Tabela 11, as inconformidades constatadas se limitaram às fichas financeiras dos sete beneficiários indicados.
Critérios: 
154. As ocorrências traduzem violação à atual normatização do tema e a precedentes do TCU.
155.	Decerto, o § 7º do art. 40 da Constituição Federal, na redação dada pela EC 41/2003, dispõe que os dependentes dos servidores titulares de cargo efetivo e dos aposentados de qualquer dos Poderes da União, inclusive de suas autarquias e fundações, falecidos a partir de 20/2/2004, fazem jus ao benefício de pensão por morte, igual à totalidade dos proventos/remuneração percebidos pelo instituidor na data anterior à do óbito, até o limite máximo estabelecido para os benefícios do regime geral de previdência social, acrescida de 70% da parcela excedente a este limite.
156. Quanto aos reajustes, estabelece o art. 15 da Lei 10.887, de 18/6/2004, que os proventos dos benefícios de pensão por morte, instituídos após a edição da EC 41/2003, devem ser reajustados, a partir de janeiro de 2008, na mesma data e índice em que se der o reajuste dos benefícios do regime geral de previdência social, ressalvados os beneficiados pela garantia de paridade de revisão de proventos de acordo com a legislação vigente.
157. Ademais, nos termos do disposto no subitem 1.7.1.2 do Acórdão 6521/2013-TCU-Segunda Câmara, Relator Ministro Aroldo Cedraz, o TCU já havia determinado que Ufac demonstrasse ter excluído do cálculo das pensões as parcelas que compunham irregularmente a remuneração ou proventos do instituidor na data do óbito e tiveram seus pagamentos sustados posteriormente.
Evidências:
158.	Reconhecimento da Prodgep/Ufac às falhas apuradas (peça 47) , bem como as conclusões constantes do documento intitulado “Análise dos proventos das pensões instituídas a partir de EC 41/2003 por servidores e inativos vinculados à Universidade Federal do Acre” (evidência 5) . 
Causa: 
159. Por seu turno, assim como verificado no Achado 3, a incorreção do valor dos proventos em face dos desajustes da VPNI do art. 62-A da Lei 8.112/1990 ora identificados decorre das sucessivas adequações e restabelecimentos dos valores pagos pela Ufac aos instituidores dos benefícios a título dessa vantagem. 
160. Já o enquadramento legal equivocado, ainda que residual, decorre de falha nos processos de cumprimento a determinações expedidas pelo TCU, conforme constatado no Achado 2.
Efeitos:
161. A manutenção de parcelas que não deviam compor as bases de cálculo dos proventos de pensões identificada gerou dispêndios acima do valor devido para o pagamento dos benefícios avaliados, fato já considerado na estimação dos impactos dos demais achados.
162. Quanto à falta de observância dos parâmetros estabelecidos pela EC 41/2003, não foi possível precisar os impactos porque dependentes do recálculo dos valores dos benefícios.
Proposta de encaminhamento
163. Diante da situação encontrada, entende-se não ser necessário a expedição de determinação à UJ ou de medidas que visem a responsabilização dos responsáveis pelos fatos ora apurados.
IV. Análise dos comentários dos gestores
164. A manifestação dos gestores apresentada sobre os fatos apurados (peça 54) foi incorporada ao relato dos Achados 1 e 2, situações sobre as quais a Diretoria de Gestão de Pessoas da Ufac se pronunciou após ter conhecimento da versão preliminar deste relatório (peças 51-53) .
V. CONCLUSÃO
165. Diante do exposto, os exames realizados na área de gestão de pessoas da Universidade Federal do Acre (Ufac) permitiram identificar as seguintes situações irregulares:
a) pagamentos a 151 servidores ativos, aposentados ou pensões civis, no montante de R$ 105.030,71 mensal, vinculados a decisões judiciais sem força executória (item II.1) ; 
b) não atendimento a diligências e notificações do TCU, bem como descumprimento, ou cumprimento parcial, de determinações do TCU (item II.2) ;
c) pagamentos de décimos de cargos e funções incorporados a servidores ativos, aposentados ou pensões civis em valores superiores aos admitidos pelo TCU (item II.3) ; 
d) pagamentos a 153 servidores ativos, aposentados ou pensões civis, no montante de R$ 144.111,59 mensal, a título de incorporações em razão do exercício de cargos e funções no período compreendido entre a edição da Lei 9.624/98 e a MP 2.225-45/2001 (item II.4) ; e,
e) pagamentos irregulares a beneficiários de pensões instituídas na vigência da EC 41/2003 devido a erro na definição do fundamento legal ou da incorporação de valores pertinentes a URP sobre quintos/décimos (item II.5) .
166.	Em razão da extensão dos exames realizados para atingir o objetivo desta auditoria, conclui-se que, exceto pelas referidas situações irregulares, os pagamentos da VPNI decorrente da incorporação de cargos/função e de rubricas associadas ao cumprimento de determinações judiciais, a determinação dos proventos das pensões instituídas sob a vigência da EC 41/2003, bem como o atendimento a determinações expedidas pelo TCU, estão em conformidade, em todos os aspectos materialmente relevantes, com a legislação de regência e com a jurisprudência do TCU.
167.	Considerando as irregularidades constadas, bem assim a necessidade de identificar adequadamente os responsáveis pela manutenção na folha de pagamentos de parcelas determinadas por decisões judiciais que já haviam perdido força executória, propõe-se a autuação de processo de representação para apurar fatos não suficientemente esclarecidos nesta auditoria, ouvir em audiência os gestores da Ufac para que apresentem razões de justificativas para o não atendimento de diligências e determinações expedidas pelo TCU, bem assim determinar a Ufac que suspenda os pagamentos indevidos, institua procedimento (s) de acompanhamento das ações judiciais com repercussão na folha de pagamento e apresente de plano de ação contendo o cronograma das providências que adotará para regularizar as demais inconformidades constadas.
168. Espera-se que a implementação das medidas propostas aperfeiçoe a gestão da área de pessoas da Ufac, especialmente no tange ao pagamento das parcelas fiscalizadas e ao atendimento a determinações e diligências do TCU, bem como proporcione uma economia, apenas com a suspensão dos valores indevidos, da ordem de R$ 14.199.112,72 nos próximos quatro anos.
VI. PROPOSTAS DE ENCAMINHAMENTO
169.	Ante ao exposto, submete-se o presente relatório à consideração superior, propondo: 
a) com fundamento no art. 43, inciso I, da Lei 8.443/1992, c/c o art. 250, inciso II, do Regimento Interno do TCU, determinar à Ufac que, no prazo de trinta dias, caso já não tenha feito:
a.1) suspenda o pagamento das rubricas mantidas em folha por determinações judiciais que perderam força executória (Apêndice III) , por estarem em desacordo com a Constituição Federal, art. 37, caput, e inciso X, e com o enunciado da Súmula do TCU de número 279 (II.1, item 79, alínea “a”) ;
a.2) retifique os valores pagos a título de décimos de cargos/funções incorporados, identificados em patamares superiores aos definidos no Acórdão 1915/2012-TCU-Plenário, Relator Ministro Augusto Nardes (Apêndice IV) (II.3, item 129, primeira parte) ;
a.3) suspenda o pagamento dos décimos de cargos/funções pertinentes ao período compreendido entre 8/4/1998 até 4/9/2001 (identificados no Apêndice V) (II.4, item 147) ;
b) com fundamento no art. 250, inciso IV, do RI/TCU, promover a audiência dos Srs. Minoru Martins Kimpara (CPF XXX.220.992-XX) e Gleisson Lima de Oliveira (CPF XXX.102.512-XX) e da Sra. Filomena Maria Oliveira da Cruz (CPF XXX.405.762-XX) , para que, no prazo de quinze dias, apresentem razões de justificativa pelas seguintes irregularidades (II.2, item 109, alínea “a”) :
b.1) Sr. Minoru Martins Kimpara (CPF XXX.220.992-XX) e Sra. Filomena Maria Oliveira da Cruz (CPF XXX.405.762-XX) ;
b.1.1) Irregularidade: na condição de Reitor e Pró-Reitora de Desenvolvimento e Gestão de Pessoas desde o exercício de 2013, respectivamente, não terem efetuado adequado controle sobre o atendimento às demandas do TCU descritas nas Tabelas 4 e 5, prejudicando a eficácia da competência constitucional do Tribunal de Contas da União segundo a qual os órgãos ou entidades sob sua jurisdição devem adotar as providências necessárias ao exato cumprimento da lei, dentro do prazo que lhes for assinado;
Tabela 4 – Diligências/notificações pendentes de atendimento
	Expediente da notificação/diligência
	Data
	Processo
	Resposta

	Ofício 7/2014-TCU/Secex-AC
	27/01/2014
	TC Processo 025.225/2012-0
	Não apresentada

	Ofício 198/2014-TCU/Secex-AC
	03/04/2014
	TC Processo 013.012/2011-8
	Não apresentada

	Ofício 0388/2014-TCU/Secex-AC
	07/07/2014
	TC Processo 013.012/2011-8
	Não apresentada

	Ofício 416/2014-TCU/Secex-AC
	16/07/2014
	TC Processo 013.505/2015-7
	Não apresentada

	Ofício 0507/2014-TCU/Secex-AC
	02/09/2014
	TC Processo 013.012/2011-8
	Não apresentada

	Ofício 845/2014-TCU/Secex-AC
	16/12/2014
	TC Processo 013.012/2011-8
	Parcial em 25/2/2014

	Ofício 758/2014-TCU/Secex-AC
	16/12/2014
	TC Processo 028.324/2014-5
	Parcial em 19/1/2015

	Ofício 83/2015-TCU/Secex-AC
	24/02/2015
	TC Processo 028.324/2014-5
	Não apresentada

	Ofício 384/2015-TCU-Secex-AC
	14/07/2015
	TC Processo 028.324/2014-5
	Parcial em 23/9/2015

Fonte: Elaboração própria com base no e-TCU
Tabela 5 – Determinações não cumpridas sem indicação de justificativas idôneas
	Acórdão
	Item
	Avaliação

	3031/2014-TCU-1ª Câmara
	1.7.3.7
	Parcialmente cumprida

	7/2014-TCU-Plenário
	1.8.3.1
	Parcialmente cumprida

	1915/2012-TCU-Plenário
	9.2.7
	Parcialmente cumprida

	1915/2012-TCU-Plenário
	9.2.8
	Não cumprida

Fonte: Elaboração própria
b.1.2) Conduta: não terem efetuado adequado controle sobre o atendimento às demandas do TCU descritas nas Tabelas 4 e 5;
b.1.3) Preceitos violados: art. 71, inciso IX, da Constituição Federal c/c os comandos contidos nos expedientes e acórdãos indicados como pendentes de cumprimento ou resposta;
b.2) Gleisson Lima de Oliveira (CPF XXX.102.512-XX) ; 
b.2.1) Irregularidade: na condição de Diretor de Gestão de Pessoas desde o exercício de 2013, não ter atendido tempestivamente as demandas do TCU descritas nas Tabelas 4 e 5, ou apresentado os motivos pelas quais não foi possível lhes dar integral cumprimento ou atendimento, conforme o caso, prejudicando a eficácia da competência constitucional do Tribunal de Contas da União segundo a qual os órgãos ou entidades sob sua jurisdição devem adotar as providências necessárias ao exato cumprimento da lei, dentro do prazo que lhes for assinado;
Tabela 4 – Diligências/notificações pendentes de atendimento
	Expediente da notificação/diligência
	Data
	Processo
	Resposta

	Ofício 7/2014-TCU/Secex-AC
	27/01/2014
	TC Processo 025.225/2012-0
	Não apresentada

	Ofício 198/2014-TCU/Secex-AC
	03/04/2014
	TC Processo 013.012/2011-8
	Não apresentada

	Ofício 0388/2014-TCU/Secex-AC
	07/07/2014
	TC Processo 013.012/2011-8
	Não apresentada

	Ofício 416/2014-TCU/Secex-AC
	16/07/2014
	TC Processo 013.505/2015-7
	Não apresentada

	Ofício 0507/2014-TCU/Secex-AC
	02/09/2014
	TC Processo 013.012/2011-8
	Não apresentada

	Ofício 845/2014-TCU/Secex-AC
	16/12/2014
	TC Processo 013.012/2011-8
	Parcial em 25/2/2014

	Ofício 758/2014-TCU/Secex-AC
	16/12/2014
	TC Processo 028.324/2014-5
	Parcial em 19/1/2015

	Ofício 83/2015-TCU/Secex-AC
	24/02/2015
	TC Processo 028.324/2014-5
	Não apresentada

	Ofício 384/2015-TCU-Secex-AC
	14/07/2015
	TC Processo 028.324/2014-5
	Parcial em 23/9/2015

Fonte: Elaboração própria com base no e-TCU
Tabela 5 – Determinações não cumpridas sem indicação de justificativas idôneas
	Acórdão
	Item
	Avaliação

	3031/2014-TCU-1ª Câmara
	1.7.3.7
	Parcialmente cumprida

	7/2014-TCU-Plenário
	1.8.3.1
	Parcialmente cumprida

	1915/2012-TCU-Plenário
	9.2.7
	Parcialmente cumprida

	1915/2012-TCU-Plenário
	9.2.8
	Não cumprida

Fonte: Elaboração própria
b.2.2) Conduta: não ter atendido tempestivamente as demandas do TCU descritas nas Tabelas 4 e 5, ou apresentado os motivos pelas quais não foi possível lhes dar integral cumprimento ou atendimento, conforme o caso;
b.2.3) Preceitos violados: art. 71, inciso IX, da Constituição Federal c/c os comandos contidos nos expedientes e acórdãos indicados como pendentes de cumprimento ou resposta; 
c) com fundamento no art. 43, inciso I, da Lei 8.443/1992, c/c o art. 250, inciso II, do Regimento Interno do TCU, determinar à Ufac que, no prazo de sessenta dias:
c.1) institua procedimento (s) de acompanhamento das ações judiciais com repercussão na folha de pagamento a ser (em) periodicamente aplicado (s) pela Pró-Reitoria de Desenvolvimento e Gestão de Pessoas, de modo que seu órgão de pessoal passe a exercer todas as competências previstas no art. 4º da Portaria Normativa 6 da Secretaria de Gestão de Pessoas e Relações do Trabalho no Serviço Público, de 11/10/2016 (II.1, item 79, alínea “b.2”) ;
c.2) apresente a este Tribunal, plano de ação contendo, no mínimo, as medidas a serem adotadas, os responsáveis pelas ações, o prazo previsto para implementação, e, quando for o caso, o ressarcimento dos os valores dispendidos indevidamente, detalhando as providências que adotará para:
c.2.1) apurar os valores pagos após a decisão que determinou a perda da eficácia dos provimentos que justificavam os pagamentos ter sido notificada ao órgão que representava a instituição nos respectivos processos, bem assim promover as correspondentes reposições ao erário em consonância com os arts. 884 e 885 da Lei 10.406, de 10/1/2002 (II.1, item 79, alínea “b.1”) ;
c.2.2) dar integral cumprimento às determinações descritas na Tabela 7, especialmente as medidas a seguir indicadas (II.2, item 109, alínea “b”) :
Tabela 7– Determinações pendentes de integral cumprimento
	Acórdão
	Item
	Situação

	6521/2013-TCU-2ª Câmara
	1.7.2
	Parcialmente cumprida

	3031/2014-TCU-1ª Câmara
	1.7.3.7
	Parcialmente cumprida

	7/2014-TCU-Plenário
	1.8.3.1
	Parcialmente cumprida

	7/2014-TCU-Plenário
	1.8.4.2
	Parcialmente cumprida

Fonte: Elaboração própria
c.2.2.1) reavaliação de cada um dos provimentos judiciais indicados como obstáculo à reposição ao erário dos valores indevidamente percebidos em face da manutenção irregular da incorporação do resíduo de 3,17%, autorizada por meio do processo 23107.016419/2008-56, conforme determinado no item 9.9 do Acórdão 35/2011-TCU-Plenário, Relator Ministro Aroldo Cedraz, bem assim o devido desconto em folha em relação aos interessados que não lograram obter decisão favorável ao fim das demandas que ajuizaram e que ainda mantenham vínculo com a instituição (item 1.7.2. Acórdão 6521/2013-TCU-Segunda Câmara, Relator Ministro Aroldo Cedraz) ;
c.2.2.2) demonstração do cumprimento das providências requeridas pela Unidade de Auditoria Interna da Ufac (Audint/Ufac) no Relatório de Auditoria 201413605 (item 1.7.3.7 do Acórdão 3031/2014-TCU-Primeira Câmara, Relator Ministro Benjamin Zymler) ;
c.2.2.3) emissão de pronunciamento conclusivo acerca da compatibilidade de horários no exercício dos cargos acumulados objeto dos processos administrativos instaurados no bojo do cumprimento do item 1.8.3.1 do Acórdão 7/2014-TCU-Plenário, Relator Ministro Benjamin Zymler, indicados na Tabela 8:
Tabela 8 – Procedimentos instaurados
	Matrícula
	Procedimentos

	1517378
	23 107.011895/2016-91

	3481172
	23107.011878/2016-53

	4586107
	23107.011881/2016-77

	1185728
	23107.011883/2016-66

	1353017
	23107.011892/2016-57

	2347472
	23107.011879/2016-06

	6461459
	23107.011884/2016-19

	1545546
	23107.011897/2016-80

	2577301
	23107.011875/2016-10

	1352942
	23107.011889/2016-33

	3481330
	23107.011880/2016-22

	1353007
	23107.011891/2016-11

	6503403
	23107.011888/2016-99

	2413040
	23107.011882/2016-11

	1150872
	23107.011876/2016-64

	1200047
	23107.011885/2016-55

	1672954
	23107.011898/2016-24

	1452484
	23107.011893/2016-00

	2575850
	23107.011890/2016-68

	2495905
	23107.011886/2016-08

Fonte: Elaboração própria com base em dados fornecidos pela Prodgep/Ufac
c.2.2.4) quantificação e restituição, pelos beneficiários, na forma do art. 46 da Lei 8.112/90, dos valores recebidos indevidamente em virtude da percepção do Plano Collor (84,32%) e URP, ocorrências objeto das determinações contidas nos subitens 9.2.5 e 9.2.8 do Acórdão 1915/2012-TCU-Plenário, Relator Ministro Augusto Nardes (item 1.8.4.2 do Acórdão 7/2014-TCU-Plenário, Relator Ministro Benjamin Zymler) ;
c.2.3) revisão da vantagem paga a título de décimos de cargos/funções incorporados aos beneficiários não avaliados e buscar o ressarcimento de todos os valores dispendidos além do devido desde fevereiro de 2011 mediante a devida reposição ao erário (II.3, item 129, segunda parte) ;
d) com fundamento no art. 237, inciso V, do Regimento Interno do TCU, seja determinada a Secex/AC a autuação de representação em face dos titulares da Procuradoria Federal no Estado do Acre (PFAC) e da Universidade Federal do Acre (Ufac) para apurar a responsabilidade pela manutenção na folha de pagamentos de rubricas vinculadas a decisões judiciais sem força executória, fato que resultou em pagamentos irregulares a 151 servidores ativos, aposentados ou pensões civis, no montante de R$ 105.030,71, apenas na folha de pagamento de maio/2017 (II.1, item 79) ;
e) com fundamento no art. 250, III, do Regimento Interno do TCU, recomendar:
e.1) Universidade Federal do Acre (Ufac) avalie a conveniência e a oportunidade de serem adotadas providências para obter pronunciamento de seu órgão de assessoria jurídica sobre a exigibilidade das importâncias pagas por força de decisões judiciais que, posteriormente, perderam força executória, considerando a atual situação dos processos em que foram proferidas (II.1, item 79) , alínea “d”;
e.2) a Unidade de Auditoria Interna da Ufac (Audin/Ufac) que avalie a conveniência e a oportunidade de considerar o acompanhamento mensal dos reembolsos devidos aos cofres federais, em todos os casos de cessão com ônus para o cessionário, como possível objeto de fiscalização em seus próximos planos anuais de auditoria (II.2, item 109, alínea “c”) .
f) determinar a Secretaria de Controle Externo do Acre (Secex/AC) que monitore, em processo específico, a implementação das determinações veiculadas nas alíneas “a” e “d”.

não há

Não atuou.

AUDITORIA. IDENTIFICAÇÃO DE IRREGULARIDADES NO PAGAMENTO DE VPNI E DE PARCELAS GARANTIDAS POR DECISÕES JUDICIAIS. PAGAMENTOS INDEVIDOS DE DÉCIMOS. DECISÃO ULTERIOR DO STF NO RE 638115 COM MODULAÇÃO DE EFEITOS. NÃO ATENDIMENTO A NOTIFICAÇÕES DO TCU. INAÇÃO DOS ÓRGÃOS ENCARREGADOS DO MONITORAMENTO DAS AÇÕES JUDICIAIS. DETERMINAÇÕES. CIÊNCIA À ADVOCACIA GERAL DA UNIÃO.

RELATÓRIO DE AUDITORIA (RA)

Secretaria de Controle Externo da Educação (SecexEduc).

Trata-se de auditoria de conformidade realizada na Universidade Federal do Acre por força do Acórdão 1142/2017-TCU-Plenário, para verificar a regularidade dos pagamentos de Vantagem Pessoal Nominalmente Identificada (VPNI) e de parcelas garantidas por decisões judiciais, assim como o cumprimento de deliberações feitas pelo TCU no âmbito dos processos TC Processo 013.012/2011-8, Processo 013.505/2015-7, Processo 025.225/2012-0 e Processo 028.324/2014-5.
Criada pelo Decreto 74.806/1974, a Ufac dispõe de 835 docentes e 720 servidores técnico-administrativos, para atividades em três campi universitários, em Rio Branco/AC (Campus Sede) , em Cruzeiro do Sul/AC (Campus Floresta) e em Brasiléia/AC (Campus Fronteira do Alto Acre) , além do Colégio de Aplicação, voltado para o ensino fundamental e médio.
A despesa bruta com folha de pagamento, no mês de maio de 2017, data-base da auditoria, correspondeu a R$ 18.115.775,83, consoante informações do Sistema Integrado de Administração de Recursos Humanos (Siape) , assim distribuída:
	Folha de pagamento da Ufac em maio de 2017
	Valor
	%

	Atendimento a decisões judiciais
	808.283,34
	4,5%

	Pensões iniciadas a partir da EC 41/2003
	574.211,42
	3,2%

	VPNI (art. 62-A da Lei 8.112/1990) 
	51.597,90
	0,3%

	Outras parcelas
	16.681.683,17
	92,1%

	Total
	18.115.775,83
	100,0%

Para guiar a execução do trabalho, foram estabelecidas as seguintes questões de auditoria:
a) a determinação dos valores pagos aos servidores ativos, aposentados e beneficiários de pensão a título da VPNI decorrente da incorporação de quintos/décimos e de decisões judiciais na folha de pagamento da Ufac em maio de 2017 observou a legislação correlata e a jurisprudência do TCU?
b) a definição inicial e os posteriores reajustes dos valores dos proventos das pensões civis instituídas por servidores ativos e aposentados vinculados à Ufac a partir da vigência da EC 41/2003 observou a legislação e a jurisprudência do TCU?
c) a Ufac cumpriu determinações do TCU ainda pendentes de demonstração nos autos dos monitoramentos TC Processo 013.012/2011-8, TC Processo 013.505/2015-7, TC Processo 025.225/2012-0 e TC Processo 028.324/2014-5?
A fiscalização deu-se a partir de amostras aleatórias extraídas do Siape e contou com a assistência da Consultoria Jurídica do TCU (Conjur) , que se pronunciou sobre a força executória das decisões judiciais que davam amparo aos pagamentos avaliados.
Feitas tais considerações iniciais, passo aos achados.
II
Os pagamentos efetivados por força de decisão judicial representaram 4,5% da folha de pagamento da Ufac referente a maio de 2017. 
Analisadas as rubricas correspondentes, a Secex-AC, com o auxílio da Conjur, identificou pagamentos irregulares a 151 servidores ativos, aposentados ou pensionistas, no valor mensal de R$ 105.030,71, o que corresponde a 13% dos valores pagos por força de decisão judicial. 
A irregularidade decorre das seguintes ocorrências, que extinguem a força executória das decisões: (i) perda de eficácia da antecipação de tutela ou da liminar com a decisão de mérito da ação, consoante entendimento do Superior Tribunal de Justiça e a Jurisprudência do TCU; (ii) revisão da decisão de primeira instância; (iii) absorção de plano econômico por reajustes posteriores.
Cessadas as motivações iniciais, a manutenção dos pagamentos afronta o princípio da legalidade, ditado pelo art. 37, caput e inciso X, da Constituição Federal. No caso específico, também houve a inobservância do art. 8º do Decreto 2.839/1998, que impõe à Advocacia-Geral da União e aos órgãos jurídicos de apoio às fundações públicas o acompanhamento dos feitos judiciais para fins de suspensão de pagamento ou desativação da rubrica correspondente.
Ao tempo em que conclui que houve falha no monitoramento da eficácia das decisões judiciais que deram causa a pagamentos, a Secex-AC entende não ser viável a apuração das responsabilidades, haja vista o tempo decorrido e a falta de evidências de que os ordenadores de despesas tiveram ciência de que os pagamentos não tinham mais amparo.
Propõe, assim, que se determine à Ufac a imediata suspensão dos pagamentos feitos indevidamente, nas rubricas identificadas, assim como seja formulado plano de ação para apurar os valores pagos indevidamente, desde a perda da eficácia das decisões que lhe deram causa, e promover a restituição ao Erário.
Defende, ainda, que seja determinada à Ufac estabelecer procedimento para acompanhamento das ações judiciais com repercussão na folha de pagamento, em vista do que prevê o art. 4º da Portaria Normativa 6/2016, da Secretaria de Gestão de Pessoas e Relações do Trabalho no Serviço Público, atualmente subordinada ao Ministério da Economia. 
Adicionalmente, propõe a autuação de representação para apurar a responsabilidade, no âmbito da Procuradoria Federal no Estado do Acre (AGU) e da Ufac, pela manutenção na folha de pagamentos de rubricas vinculadas a decisões judiciais sem força executória.
Acolho, em parte, a proposta de encaminhamento. 
Sem dúvida, cabe suspender de imediato os pagamentos indevidos, haja vista a insubsistência de seus fatos geradores. Da mesma forma, a adoção de providências para obter a restituição de valores pagos indevidamente faz-se necessário, mormente nos casos em que os pagamentos decorreram de antecipação de tutela ou liminar, haja vista o entendimento esposado pelo STJ no EAREsp 58820/AL, de que tal decisão tem caráter precário e o julgamento de mérito, se desfavorável ao impetrante, restabelece o status quo ante.
Divirjo, contudo, quanto à proposta de autuação de representação para apurar responsabilidades. Entendo suficiente que se dê ciência à Advocacia-Geral da União, para as providências cabíveis, sobre a omissão da representação do órgão junto à Ufac no acompanhamento a seu cargo. 
Devido, ainda, determinar à Ufac que estabeleça rotinas para acompanhamento das ações judiciais em tramitação que têm impacto na folha de pagamentos.
III
No que se refere à incorporação de décimos de cargos e funções prevista no art. 62-A da Lei 8.112/1990, foram identificados casos em que os valores pagos superaram os valores explicitados por meio do Acórdão 1915/2012-TCU-Plenário.
A amostra selecionada pela equipe de auditoria correspondeu a 35% dos servidores ativos, aposentados e pensionistas que recebem tal benefícios. 47% das observações feitas apresentaram inconsistência, com impacto negativo de R$ 23.917,56 no mês avaliado. A maior parte das observações revelam pagamentos, a título de décimos, inferiores a R$ 50,00. Como informado, somente em dois casos os pagamentos chegam a R$ 10.000,00.
O reduzido impacto não afasta a irregularidade, principalmente porque a correção de tais irregularidades remonta a 18/1/2011, quando, no âmbito do TC Processo 020.746/2010-5, a Ufac foi notificada cautelarmente a suspender pagamentos indevidos, dentre os quais os que se analisa (peça 38) . 
Portanto, deve-se determinar à Ufac que retifique os valores pagos a título de parcela de décimos de cargos e funções, em valores superiores aos patamares definidos no Acórdão 1915/2012-TCU-Plenário, bem como adote providências para obter a restituição ao Erário dos valores pagos indevidamente desde 1º/2/2011.
Outra irregularidade identificada, no que se refere a esses benefícios, foi a incorporação de décimos no período compreendido entre a edição da Lei 9.624/1998 e a Medida Provisória 2.225-45/2001. Como registrado, 153 servidores, aposentados e pensionistas foram beneficiados por tais pagamento, que corresponderam a R$ 144.111,59 em maio de 2017. 
Recente decisão o Eg. Supremo Tribunal Federal, em sede de embargos de declaração com efeitos infringentes opostos no âmbito do RE 638.115, alterou o entendimento até então adotado, de repercussão geral, no sentido de que as decisões judiciais ou atos emanados pelos poderes Executivo, Legislativo ou Judiciário que determinaram a incorporação de quintos/décimos no período compreendido entre a edição da Lei 9.624/1998 até a edição da Medida Provisória 2.225-45/2001 carecem de fundamento legal e, portanto, violam o princípio da legalidade previsto na Constituição Federal.
Desde 18/12/2019, o Plenário do STF passou a “reconhecer indevida a cessação imediata do pagamento dos quintos quando fundado em decisão judicial transitada em julgado”. No que se refere aos benefícios pagos por força de decisão administrativa ou judicial sem trânsito em julgado, restou assentado, ainda, o direito de os beneficiados, que até a data dessa deliberação estiverem recebendo os benefícios, terem o pagamento mantido “até sua absorção integral por quaisquer reajustes futuros concedidos aos servidores”. 
Ante tal deliberação e resguardada a competência constitucional conferida ao TCU para apreciar a legalidade dos atos de pessoal, cabe determinar à Ufac que: (i) identifique a situação geradora de cada um dos quintos/décimos que estão sendo pagos, conforme discriminado pelo decisão adotada pelo STF em 18/12/2019 no âmbito do RE 638.115, ou seja, se decorrentes de decisão judicial transitada em julgado, de decisão judicial sem trânsito em julgado ou de decisão administrativa, para os fins estabelecidos pelo STF no julgado mencionado; (ii) verifique a conformidade dos valores pagos a título de quintos/décimos incorporados no período compreendido entre 8/4/1998 e 4/9/2001 aos parâmetros definidos no Acórdão 1915/2012-TCU-Plenário; (iii) promova as retificações de valores que se fizerem necessárias. 
IV
Quanto ao cumprimento, pela Ufac, das deliberações feitas pelo TCU no âmbito dos processos TC Processo 013.012/2011-8, Processo 013.505/2015-7, Processo 025.225/2012-0 e Processo 028.324/2014-5, a equipe de auditoria registra que quatro das dezoito determinações avaliadas deixaram de ser cumpridas, parcial ou integralmente, sem justificativas para tanto.
Os itens questionados são os seguintes: 
	Acórdão
	Item
	Determinação
	Avaliação

	3031/2014-TCU-1ª Câmara
	1.7.3.7
	Apresente plano de ação com prazos definidos para a verificação, por meio da Auditoria Interna, do cumprimento do art. 14, inciso I, do Decreto 94.664/1987 para os docentes submetidos ao regime de dedicação exclusiva, fazendo constar as providências adotadas relativas às eventuais desconformidades.
	Parcialmente cumprida

	7/2014-TCU-Plenário
	1.8.3.1
	Verifique, no prazo de 90 dias, se há compatibilidade de horários para exercício dos cargos acumulados por cada um dos servidores abaixo relacionados, tomando por base o princípio da razoabilidade ao verificar a possibilidade fática de conciliação de horários e a possibilidade de exercer em sua plenitude dois cargos públicos, conforme orienta o Acórdão 3754/2010-TCU-Primeira Câmara, aplicando, quando cabível, o previsto no art. 133 da Lei nº 8.112/1990
	Parcialmente cumprida

	1915/2012-TCU-Plenário
	9.2.7
	Suspenda, no prazo de 30 dias, todos os pagamentos que estejam sendo feitos em favor de seus servidores relacionados ao Plano Collor (percentual de 84,32%) , concedidos mediante as decisões judiciais a seguir descritas, ou qualquer outra que tenha os mesmos fundamentos:
	Parcialmente cumprida

	1915/2012-TCU-Plenário
	9.2.8
	Adote, no prazo de 90 dias, as providências para quantificação e restituição, pelos beneficiários, na forma do art. 46 da Lei 8.112/90, dos valores recebidos indevidamente em virtude da percepção do Plano Collor (84,32%) , concedidos mediante as decisões judiciais citadas no item anterior, ou qualquer outra que tenha os mesmos fundamentos, adotando como termo inicial para a devolução o dia 1º/8/1997, conforme ficou assentado no item 9.1.1 do Acórdão 2132/2005-TCU-Primeira Câmara;
	Não cumprida

A equipe de auditoria assevera que as considerações do Diretor de Gestão de Pessoas da Ufac sobre o relatório preliminar não justificam a continuidade no pagamento do Plano Collor, cuja suspensão e restituição dos valores percebidos foi determinada pelo Acórdão 1915/2012-TCU-Plenário. Não obstante isso, reconhece a que falta de controle sobre o trâmite e o desfecho dos processos judiciais instaurados pelos servidores e beneficiários é a principal causa para o não atendimento tempestivo às deliberações do TCU.
De fato, as questões que envolvem o pagamento de proventos e benefícios são causa de considerável número de demandas judiciais, o que requer conhecimento aprofundado das questões de mérito debatidas por parte das unidades jurisdicionadas, assim como atuação proativa dos órgãos jurídicos que dão suporte à essas entidades. 
Por essa razão, considerando que, em três das quatro deliberações relacionadas pela equipe de auditoria houve cumprimento parcial, e, no que se refere à quantificação e restituição dos valores indevidamente recebidos pelos servidores da Ufac em decorrência do Plano Collor, decisões da Justiça Federal impediram tais descontos na folha de pagamento, não acolho, por ora, a proposta de audiência do Reitor, da Pró-Reitora de Desenvolvimento e Gestão de Pessoas e do Diretor de Gestão de Pessoas, sem prejuízo de se conceder novo prazo para a implementação das determinações pendentes de cumprimento.
Oportuno alertar aos gestores, quando da notificação, que o não cumprimento à deliberação do TCU dará ensejo à aplicação da multa prevista no art. 58 da Lei 8.443/1992.
Ante o exposto, VOTO no sentido de que o Tribunal adote a deliberação que ora submeto à apreciação deste Colegiado.
TCU, Sala das Sessões Ministro Luciano Brandão Alves de Souza, em 25 de março de 2020.
WALTON ALENCAR RODRIGUES 
Relator